---
title: "Zona Limpia vs modelo: selección diaria"
subtitle: "Comparación a igual cantidad de visitas diarias"
format:
  html:
    theme: cosmo
    toc: true
    toc-depth: 2
    embed-resources: true
execute:
  echo: false
  warning: false
  message: false
---

## Objetivo

Este reporte compara dos mecanismos de selección de clusters:

- la selección efectiva visitada por Zona Limpia;
- el top N diario sugerido por el modelo `logistico_reducido_d2`.

La comparación usa el mismo N por día: si Zona Limpia tuvo `n_visitas_zl`
visitas efectivas, el modelo selecciona los `n_visitas_zl` clusters con mayor
score ese mismo día.

Se muestran dos objetivos distintos:

- **problema real observado**: reclamo COM o problema comparable observado por
  Zona Limpia;
- **reclamo COM**: solo reclamos COM, que corresponde al objetivo original del
  modelo.

`Voluminosos` no cuenta como problema en la métrica principal.

```{r}
library(data.table)
library(ggplot2)
library(scales)
library(knitr)
library(kableExtra)

resolver_path <- function(path) {
  if (file.exists(path)) {
    return(path)
  }
  path_parent <- file.path("..", path)
  if (file.exists(path_parent)) {
    return(path_parent)
  }
  path_grandparent <- file.path("..", "..", path)
  if (file.exists(path_grandparent)) {
    return(path_grandparent)
  }
  stop("No existe el archivo: ", path)
}

path_diario <- resolver_path(
  "zona_limpia/outputs/seleccion_zl_vs_modelo_diario_logistico_reducido_d2.csv"
)
path_mensual <- resolver_path(
  "zona_limpia/outputs/seleccion_zl_vs_modelo_mensual_logistico_reducido_d2.csv"
)

diario <- fread(path_diario)
mensual <- fread(path_mensual)

diario[, dia := as.IDate(dia)]
diario[, mes := factor(
  anio_mes,
  levels = c(202603L, 202604L, 202605L),
  labels = c("Marzo", "Abril", "Mayo")
)]
mensual[, mes := factor(
  anio_mes,
  levels = c(202603L, 202604L, 202605L),
  labels = c("Marzo", "Abril", "Mayo")
)]

diario_visitas <- diario[n_visitas_zl > 0]

col_zl <- "#16817A"
col_modelo <- "#2F5AA8"
col_pos <- "#2F5AA8"
col_neg <- "#B84A4A"
col_neutro <- "#6B7280"

theme_zl <- function(base_size = 11) {
  theme_minimal(base_size = base_size) +
    theme(
      plot.title.position = "plot",
      plot.title = element_text(face = "bold", size = base_size + 3),
      plot.subtitle = element_text(color = "#4B5563"),
      panel.grid.minor = element_blank(),
      panel.grid.major.x = element_blank(),
      legend.position = "top",
      legend.title = element_blank(),
      strip.text = element_text(face = "bold"),
      axis.title = element_text(color = "#374151")
    )
}

fmt_num <- function(x) format(x, big.mark = ".", decimal.mark = ",", scientific = FALSE)
fmt_pct <- function(x) percent(x, accuracy = 0.1, decimal.mark = ",")
```

## Resumen Mensual

Cada mes resume comparaciones diarias a igual cantidad de puntos: para cada día,
el modelo COM elige la misma cantidad de clusters que visito Zona Limpia.

- `ZL` refiere a la selección efectivamente visitada por Zona Limpia.
- `Modelo` refiere al top N diario del modelo COM `logistico_reducido_d2`.
- `Problemas` cuenta clusters con reclamo COM o problema comparable observado por Zona Limpia.
- `COM` cuenta clusters con reclamo COM.
- Las tasas se calculan dividiendo por la cantidad de visitas/puntos seleccionados.

Nota metodologica: este reporte compara la selección efectiva de Zona Limpia
contra el modelo COM existente. No usa el modelo ZL puro.

```{r}
tabla_mensual <- mensual[
  ,
  .(
    Mes = mes,
    `Visitas ZL` = fmt_num(n_visitas_zl_total),
    `Problemas ZL` = fmt_num(n_zl_con_problema_real_total),
    `Problemas modelo` = fmt_num(n_modelo_top_con_problema_real_observado_total),
    `Tasa problema ZL` = fmt_pct(tasa_zl_problema_real_agregada),
    `Tasa problema modelo` = fmt_pct(tasa_modelo_problema_real_observado_agregada),
    `COM ZL` = fmt_num(n_zl_con_com_total),
    `COM modelo` = fmt_num(n_modelo_top_con_com_total),
    `Tasa COM ZL` = fmt_pct(tasa_zl_com_agregada),
    `Tasa COM modelo` = fmt_pct(tasa_modelo_com_agregada)
  )
]

kable(
  tabla_mensual,
  format = "html",
  align = "lrrrrrrrrr",
  caption = "Resumen mensual a igual cantidad de visitas diarias"
) |>
  kable_styling(
    full_width = FALSE,
    bootstrap_options = c("striped", "hover", "condensed")
  )
```

## Tasa Diaria Por Objetivo

```{r}
tasas_diarias <- rbindlist(list(
  diario_visitas[
    ,
    .(
      dia,
      mes,
      objetivo = "Problema real observado",
      `Zona Limpia` = tasa_zl_problema_real,
      Modelo = tasa_modelo_problema_real_observado
    )
  ],
  diario_visitas[
    ,
    .(
      dia,
      mes,
      objetivo = "Reclamo COM",
      `Zona Limpia` = tasa_zl_com,
      Modelo = tasa_modelo_com
    )
  ]
), fill = TRUE)

tasas_diarias_long <- melt(
  tasas_diarias,
  id.vars = c("dia", "mes", "objetivo"),
  variable.name = "mecanismo",
  value.name = "tasa"
)

ggplot(tasas_diarias_long, aes(dia, tasa, color = mecanismo)) +
  geom_line(linewidth = 0.75, alpha = 0.9) +
  geom_point(size = 1.4, alpha = 0.85) +
  facet_wrap(~ objetivo, ncol = 1, scales = "free_y") +
  scale_color_manual(values = c("Zona Limpia" = col_zl, "Modelo" = col_modelo)) +
  scale_y_continuous(labels = percent_format(accuracy = 1, decimal.mark = ",")) +
  labs(
    title = "Tasa diaria de acierto a igual N",
    subtitle = "Cada dia el modelo selecciona tantos clusters como visitas efectivas tuvo Zona Limpia",
    x = NULL,
    y = "Tasa"
  ) +
  theme_zl()
```

## Tasas Agregadas Por Mes

```{r}
tasas_mensuales <- rbindlist(list(
  mensual[
    ,
    .(
      mes,
      objetivo = "Problema real observado",
      `Zona Limpia` = tasa_zl_problema_real_agregada,
      Modelo = tasa_modelo_problema_real_observado_agregada
    )
  ],
  mensual[
    ,
    .(
      mes,
      objetivo = "Reclamo COM",
      `Zona Limpia` = tasa_zl_com_agregada,
      Modelo = tasa_modelo_com_agregada
    )
  ]
), fill = TRUE)

tasas_mensuales_long <- melt(
  tasas_mensuales,
  id.vars = c("mes", "objetivo"),
  variable.name = "mecanismo",
  value.name = "tasa"
)

ggplot(tasas_mensuales_long, aes(mes, tasa, fill = mecanismo)) +
  geom_col(position = position_dodge(width = 0.72), width = 0.62) +
  geom_text(
    aes(label = percent(tasa, accuracy = 0.1, decimal.mark = ",")),
    position = position_dodge(width = 0.72),
    vjust = -0.25,
    size = 3.2
  ) +
  facet_wrap(~ objetivo, ncol = 1) +
  scale_fill_manual(values = c("Zona Limpia" = col_zl, "Modelo" = col_modelo)) +
  scale_y_continuous(
    labels = percent_format(accuracy = 1, decimal.mark = ","),
    expand = expansion(mult = c(0, 0.12))
  ) +
  labs(
    title = "El ganador cambia segun el objetivo",
    subtitle = "Zona Limpia concentra mas problemas observados; el modelo concentra mas reclamos COM",
    x = NULL,
    y = "Tasa agregada"
  ) +
  theme_zl()
```

## Diferencia Diaria Modelo Menos Zona Limpia

Valores positivos favorecen al modelo. Valores negativos favorecen a Zona
Limpia.

```{r}
diferencias_diarias <- rbindlist(list(
  diario_visitas[
    ,
    .(
      dia,
      mes,
      objetivo = "Problema real observado",
      diferencia = diferencia_n_problemas_modelo_vs_zl
    )
  ],
  diario_visitas[
    ,
    .(
      dia,
      mes,
      objetivo = "Reclamo COM",
      diferencia = diferencia_n_com_modelo_vs_zl
    )
  ]
), fill = TRUE)

diferencias_diarias[, signo := fifelse(diferencia >= 0, "Modelo", "Zona Limpia")]

ggplot(diferencias_diarias, aes(dia, diferencia, fill = signo)) +
  geom_hline(yintercept = 0, color = "#111827", linewidth = 0.35) +
  geom_col(width = 0.85) +
  facet_wrap(~ objetivo, ncol = 1, scales = "free_y") +
  scale_fill_manual(values = c("Modelo" = col_pos, "Zona Limpia" = col_neg)) +
  scale_y_continuous(labels = label_number(big.mark = ".", decimal.mark = ",")) +
  labs(
    title = "Diferencia diaria en cantidad de casos capturados",
    subtitle = "Modelo menos Zona Limpia, a igual cantidad de clusters seleccionados por dia",
    x = NULL,
    y = "Diferencia de casos"
  ) +
  theme_zl()
```

Las barras anteriores son la lectura central del reporte: cuando la diferencia
se calcula sobre problemas reales observados, predominan valores negativos; al
calcularla solo sobre reclamos COM, predominan valores positivos. Esto muestra
que el mecanismo actual de Zona Limpia y el modelo COM priorizan objetivos
distintos.

## Solapamiento Entre Selecciones

```{r}
ggplot(diario_visitas, aes(dia, pct_visitas_zl_en_top_modelo)) +
  geom_area(fill = "#DBEAFE", alpha = 0.85) +
  geom_line(color = col_modelo, linewidth = 0.75) +
  geom_point(color = col_modelo, size = 1.2, alpha = 0.75) +
  scale_y_continuous(labels = percent_format(accuracy = 1, decimal.mark = ",")) +
  labs(
    title = "Solapamiento entre la seleccion de Zona Limpia y el top N del modelo",
    subtitle = "Porcentaje de visitas efectivas de Zona Limpia que tambien estaban dentro del top N del modelo",
    x = NULL,
    y = "Solapamiento"
  ) +
  theme_zl()
```

## Lectura

La evidencia apunta a dos objetivos distintos:

- si la meta es detectar problemas observados en campo, la selección efectiva
  de Zona Limpia concentra más casos;
- si la meta es anticipar reclamos COM, el modelo concentra muchos más reclamos
  que la selección de Zona Limpia a igual cantidad de visitas.

La primera comparación es conservadora para el modelo, porque los problemas sin
reclamo COM solo son observables cuando Zona Limpia efectivamente visito el
cluster.
