---
title: "Sesgos de selección de Zona Limpia"
subtitle: "Cobertura territorial, criterio asociado a levantes y correspondencia con COM"
format:
  html:
    theme: cosmo
    toc: true
    toc-depth: 2
    embed-resources: true
execute:
  echo: false
  warning: false
  message: false
---

## Objetivo

Este reporte documenta sesgos y patrones de selección observados en los registros
de Zona Limpia disponibles para el proyecto.

El objetivo no es concluir que la selección operativa sea correcta o incorrecta,
sino dejar explicito que la fuente observada no representa una muestra uniforme
de todos los clusters. Esto importa para:

- interpretar la comparación entre COM y Zona Limpia;
- entrenar modelos con target observado por Zona Limpia;
- evaluar rankings contrafactuales;
- estudiar posibles problemas no reclamados.

```{r}
library(data.table)
library(ggplot2)
library(scales)
library(knitr)
library(kableExtra)

resolver_path <- function(path) {
  if (file.exists(path)) {
    return(path)
  }
  path_parent <- file.path("..", path)
  if (file.exists(path_parent)) {
    return(path_parent)
  }
  path_grandparent <- file.path("..", "..", path)
  if (file.exists(path_grandparent)) {
    return(path_grandparent)
  }
  stop("No existe el archivo: ", path)
}

path_municipio <- resolver_path("zona_limpia/outputs/diagnostico_levante_zl_municipio.csv")
path_ccz <- resolver_path("zona_limpia/outputs/diagnostico_levante_zl_ccz.csv")
path_bin_exceso <- resolver_path("zona_limpia/outputs/diagnostico_levante_zl_bin_exceso_mean_trunc_7.csv")
path_resumen_vars <- resolver_path("zona_limpia/outputs/diagnostico_levante_zl_resumen_variables.csv")
path_corr_global <- resolver_path("zona_limpia/outputs/correspondencia_com_zl_territorio_global.csv")
path_corr_municipio <- resolver_path("zona_limpia/outputs/correspondencia_com_zl_territorio_municipio.csv")
path_corr_ccz <- resolver_path("zona_limpia/outputs/correspondencia_com_zl_territorio_ccz.csv")
path_corr_ipw_global <- resolver_path("zona_limpia/outputs/correspondencia_com_zl_ipw_global.csv")
path_corr_ipw_municipio <- resolver_path("zona_limpia/outputs/correspondencia_com_zl_ipw_municipio.csv")
path_propension_metricas <- resolver_path("zona_limpia/outputs/propension_visita_zl_metricas.csv")

diag_municipio <- fread(path_municipio)
diag_ccz <- fread(path_ccz)
diag_bin_exceso <- fread(path_bin_exceso)
diag_vars <- fread(path_resumen_vars)
corr_global <- fread(path_corr_global)
corr_municipio <- fread(path_corr_municipio)
corr_ccz <- fread(path_corr_ccz)
corr_ipw_global <- fread(path_corr_ipw_global)
corr_ipw_municipio <- fread(path_corr_ipw_municipio)
propension_metricas <- fread(path_propension_metricas)

col_zl <- "#16817A"
col_modelo <- "#2F5AA8"
col_alerta <- "#B84A4A"
col_neutro <- "#6B7280"

theme_zl <- function(base_size = 11) {
  theme_minimal(base_size = base_size) +
    theme(
      plot.title.position = "plot",
      plot.title = element_text(face = "bold", size = base_size + 3),
      plot.subtitle = element_text(color = "#4B5563"),
      panel.grid.minor = element_blank(),
      panel.grid.major.y = element_blank(),
      legend.position = "top",
      legend.title = element_blank(),
      strip.text = element_text(face = "bold"),
      axis.title = element_text(color = "#374151")
    )
}

fmt_num <- function(x) format(x, big.mark = ".", decimal.mark = ",", scientific = FALSE)
fmt_pct <- function(x) percent(x, accuracy = 0.1, decimal.mark = ",")
```

## Advertencia Sobre Municipio B

Los registros de Zona Limpia del Municipio B no aparecen completos en la fuente
actual usada por este análisis. Existen en otra tabla pendiente de integracion.

Por lo tanto:

- la baja cobertura observada en Municipio B refleja un faltante de fuente;
- no debe interpretarse como baja prioridad real, ausencia de visitas o decisión
  operativa de no cubrir ese territorio;
- cualquier diagnóstico territorial debe marcar Municipio B como cobertura
  incompleta hasta integrar la fuente adicional.

## Cobertura Territorial

La tabla siguiente resume, por municipio, la tasa de visita observada en los
meses usados para el análisis de Zona Limpia observado.

```{r}
tabla_municipio <- copy(diag_municipio)
tabla_municipio[, cobertura := fifelse(
  municipio == "B",
  "Incompleta por fuente faltante",
  "Fuente actual"
)]

tabla_municipio[
  order(-tasa_visita_zl),
  .(
    Municipio = municipio,
    Cobertura = cobertura,
    `Cluster-dias` = fmt_num(n_cluster_dia),
    `Visitas ZL` = fmt_num(visitas_zl),
    `Tasa visita` = fmt_pct(tasa_visita_zl),
    `Exceso medio` = round(exceso_mean_medio, 2),
    `Tasa problema en visitas` = fmt_pct(tasa_problema_zl_en_visitas)
  )
] |>
  kable(
    format = "html",
    align = "llrrrrr",
    caption = "Cobertura observada de Zona Limpia por municipio"
  ) |>
  kable_styling(
    full_width = FALSE,
    bootstrap_options = c("striped", "hover", "condensed")
  )
```

```{r}
ggplot(
  tabla_municipio[order(tasa_visita_zl)],
  aes(x = reorder(municipio, tasa_visita_zl), y = tasa_visita_zl, fill = cobertura)
) +
  geom_col(width = 0.68) +
  geom_text(
    aes(label = percent(tasa_visita_zl, accuracy = 0.1, decimal.mark = ",")),
    hjust = -0.08,
    size = 3.2
  ) +
  coord_flip() +
  scale_fill_manual(
    values = c(
      "Fuente actual" = col_zl,
      "Incompleta por fuente faltante" = col_alerta
    )
  ) +
  scale_y_continuous(
    labels = percent_format(accuracy = 1, decimal.mark = ","),
    expand = expansion(mult = c(0, 0.12))
  ) +
  labs(
    title = "La cobertura observada no es uniforme por territorio",
    subtitle = "Municipio B debe leerse como cobertura incompleta por fuente faltante",
    x = NULL,
    y = "Visitas efectivas / cluster-dias"
  ) +
  theme_zl()
```

## CCZ Con Mayor Y Menor Cobertura

```{r}
ccz_plot <- copy(diag_ccz)
ccz_plot[, etiqueta := paste0("M", municipio, " - CCZ ", ccz)]
ccz_plot[, cobertura := fifelse(municipio == "B", "Incompleta por fuente faltante", "Fuente actual")]

ccz_extremos <- rbindlist(list(
  ccz_plot[order(-tasa_visita_zl)][1:8][, grupo := "Mayor cobertura"],
  ccz_plot[order(tasa_visita_zl)][1:8][, grupo := "Menor cobertura"]
), fill = TRUE)

ggplot(
  ccz_extremos,
  aes(x = reorder(etiqueta, tasa_visita_zl), y = tasa_visita_zl, fill = cobertura)
) +
  geom_col(width = 0.68) +
  facet_wrap(~ grupo, scales = "free_y") +
  coord_flip() +
  scale_fill_manual(
    values = c(
      "Fuente actual" = col_zl,
      "Incompleta por fuente faltante" = col_alerta
    )
  ) +
  scale_y_continuous(labels = percent_format(accuracy = 1, decimal.mark = ",")) +
  labs(
    title = "CCZ con coberturas extremas",
    subtitle = "La lectura de CCZ del Municipio B queda condicionada por fuente faltante",
    x = NULL,
    y = "Tasa de visita"
  ) +
  theme_zl()
```

## Correspondencia Entre Problemas ZL Y Reclamos COM

Esta sección mira otra fuente de sesgo: no ya donde observa Zona Limpia, sino
en que territorios los problemas observados por Zona Limpia aparecen también
como reclamos COM.

La métrica principal es:

```text
tasa_com_dado_zl_problema = ambos / problemas observados por Zona Limpia
```

Es decir, de todos los cluster-días donde Zona Limpia registro un problema
comparable, que proporcion tuvo además reclamo COM en el mismo cluster-día.
Municipio B se excluye de este calculo por la fuente faltante ya documentada.

```{r}
global <- corr_global[1]

indicadores_globales <- data.table(
  Indicador = c(
    "Cluster-dias observados",
    "Problemas ZL comparables",
    "Reclamos COM",
    "Ambos",
    "COM dado problema ZL",
    "Problema ZL sin COM"
  ),
  Valor = c(
    fmt_num(global$cluster_dia_observados),
    fmt_num(global$zl_problema),
    fmt_num(global$com),
    fmt_num(global$ambos),
    fmt_pct(global$tasa_com_dado_zl_problema),
    fmt_pct(global$tasa_no_com_dado_zl_problema)
  )
)

indicadores_globales |>
  kable(
    format = "html",
    align = "lr",
    caption = "Correspondencia global entre problemas observados por Zona Limpia y COM, excluyendo Municipio B"
  ) |>
  kable_styling(
    full_width = FALSE,
    bootstrap_options = c("striped", "hover", "condensed")
  )
```

```{r}
corr_municipio[
  order(tasa_com_dado_zl_problema),
  .(
    Municipio = municipio,
    `Problemas ZL` = fmt_num(zl_problema),
    COM = fmt_num(com),
    Ambos = fmt_num(ambos),
    `COM dado problema ZL` = fmt_pct(tasa_com_dado_zl_problema),
    `Problema ZL sin COM` = fmt_pct(tasa_no_com_dado_zl_problema),
    `Problemas ZL / COM` = round(ratio_zl_problema_com, 2)
  )
] |>
  kable(
    format = "html",
    align = "lrrrrrr",
    caption = "Correspondencia COM-Zona Limpia por municipio"
  ) |>
  kable_styling(
    full_width = FALSE,
    bootstrap_options = c("striped", "hover", "condensed")
  )
```

```{r}
ggplot(
  corr_municipio[order(tasa_com_dado_zl_problema)],
  aes(x = reorder(municipio, tasa_com_dado_zl_problema), y = tasa_com_dado_zl_problema)
) +
  geom_col(width = 0.68, fill = col_zl) +
  geom_hline(
    yintercept = global$tasa_com_dado_zl_problema,
    color = col_alerta,
    linetype = "dashed",
    linewidth = 0.7
  ) +
  geom_text(
    aes(label = percent(tasa_com_dado_zl_problema, accuracy = 0.1, decimal.mark = ",")),
    hjust = -0.08,
    size = 3.2
  ) +
  coord_flip() +
  scale_y_continuous(
    labels = percent_format(accuracy = 1, decimal.mark = ","),
    expand = expansion(mult = c(0, 0.16))
  ) +
  labs(
    title = "La correspondencia entre problemas observados y COM varia por municipio",
    subtitle = "Linea punteada: promedio global sin Municipio B",
    x = NULL,
    y = "COM dado problema observado por ZL"
  ) +
  theme_zl()
```

```{r}
corr_ccz_filtrada <- corr_ccz[zl_problema >= 100]
corr_ccz_filtrada[, etiqueta := paste0("M", municipio, " - CCZ ", ccz)]

ccz_correspondencia_extremos <- rbindlist(list(
  corr_ccz_filtrada[order(-tasa_com_dado_zl_problema)][1:8][, grupo := "Mayor correspondencia COM"],
  corr_ccz_filtrada[order(tasa_com_dado_zl_problema)][1:8][, grupo := "Menor correspondencia COM"]
), fill = TRUE)

ggplot(
  ccz_correspondencia_extremos,
  aes(x = reorder(etiqueta, tasa_com_dado_zl_problema), y = tasa_com_dado_zl_problema, fill = grupo)
) +
  geom_col(width = 0.68, show.legend = FALSE) +
  facet_wrap(~ grupo, scales = "free_y") +
  coord_flip() +
  scale_fill_manual(values = c("Mayor correspondencia COM" = col_modelo, "Menor correspondencia COM" = col_alerta)) +
  scale_y_continuous(labels = percent_format(accuracy = 1, decimal.mark = ",")) +
  labs(
    title = "CCZ con mayor y menor correspondencia entre COM y problemas ZL",
    subtitle = "Se muestran CCZ con al menos 100 problemas ZL comparables observados",
    x = NULL,
    y = "COM dado problema observado por ZL"
  ) +
  theme_zl()
```

La lectura inicial es que COM captura una fraccion pequena de los problemas que
Zona Limpia observa en campo. Además, esa fraccion no es territorialmente
uniforme: municipios como F, G, A y D muestran menor correspondencia relativa,
mientras CH, C y E muestran mayor correspondencia. Esto sugiere que entrenar o
evaluar modelos solo contra COM puede mezclar riesgo real de problema con
propensión territorial a reclamar.

### Ajuste Exploratorio Por Propensión De Visita

La lectura anterior está condicionada por la selección de Zona Limpia: los puntos
visitados no son una muestra aleatoria. Para explorar cuanto cambia el resultado
al corregir por la selección observable, se entrena un modelo liviano de
propensión de visita ZL.

Target:

```text
P(visita efectiva ZL | features previas de levante, territorio y calendario)
```

El modelo excluye Municipio B, usa todas las visitas ZL y una muestra de no
visitados como controles. Las probabilidades se corrigen por la prevalencia real
de visita y se usan pesos estabilizados:

```text
peso = prevalencia observada de visita / propension estimada de visita
```

Este ajuste no transforma el resultado en una verdad poblacional definitiva,
pero permite revisar si el ratio COM-ZL depende fuertemente de la regla de
selección observable.

```{r}
propension_metricas[
  ,
  .(
    Escenario = escenario,
    N = fmt_num(n),
    `Visitas ZL` = fmt_num(visitas),
    `Prevalencia muestra` = fmt_pct(prevalencia_muestra),
    `Prevalencia real` = fmt_pct(prevalencia_real),
    AUC = round(auc, 3),
    `Logloss ajustada` = round(logloss_ajustada_prior, 3)
  )
] |>
  kable(
    format = "html",
    align = "lrrrrrr",
    caption = "Desempeno del modelo exploratorio de propension de visita"
  ) |>
  kable_styling(
    full_width = FALSE,
    bootstrap_options = c("striped", "hover", "condensed")
  )
```

```{r}
metodos_mostrar <- c("crudo_observado", "ipw_propension_muestreo_cap20")

tabla_ipw_global <- corr_ipw_global[
  metodo %in% metodos_mostrar
]
tabla_ipw_global[, metodo_label := fifelse(
  metodo == "crudo_observado",
  "Crudo observado",
  "Ajustado por propension"
)]

tabla_ipw_global[
  ,
  .(
    Metodo = metodo_label,
    `Problemas ZL / COM` = round(ratio_zl_problema_com, 2),
    `Solo ZL problema / COM` = round(ratio_solo_zl_problema_com, 2),
    `COM dado problema ZL` = fmt_pct(tasa_com_dado_zl_problema),
    `Problema ZL sin COM` = fmt_pct(tasa_no_com_dado_zl_problema)
  )
] |>
  kable(
    format = "html",
    align = "lrrrr",
    caption = "Correspondencia global cruda y ajustada por propension de visita"
  ) |>
  kable_styling(
    full_width = FALSE,
    bootstrap_options = c("striped", "hover", "condensed")
  )
```

```{r}
ipw_municipio_plot <- corr_ipw_municipio[
  metodo %in% metodos_mostrar
]
ipw_municipio_plot[, metodo_label := fifelse(
  metodo == "crudo_observado",
  "Crudo observado",
  "Ajustado por propension"
)]

ggplot(
  ipw_municipio_plot,
  aes(x = reorder(municipio, ratio_solo_zl_problema_com), y = ratio_solo_zl_problema_com, fill = metodo_label)
) +
  geom_col(position = position_dodge(width = 0.72), width = 0.64) +
  coord_flip() +
  scale_fill_manual(values = c("Crudo observado" = col_neutro, "Ajustado por propension" = col_zl)) +
  labs(
    title = "El ajuste por propension mantiene la lectura territorial",
    subtitle = "Ratio: problemas observados solo por ZL por cada reclamo COM",
    x = NULL,
    y = "Solo ZL problema / COM"
  ) +
  theme_zl()
```

Resultado inicial: el ajuste por propensión no reduce la hipotesis de subreclamo.
Globalmente, el ratio `problemas ZL / COM` pasa de `5,44` crudo a `5,65`
ajustado; el ratio `solo ZL problema / COM` pasa de `4,86` a `5,07`. Por
municipio, F sigue siendo el caso más extremo y queda alrededor de `10,2`
problemas observados solo por ZL por cada reclamo COM.

## Criterio Asociado A Levantes

Se explora si la selección de Zona Limpia se asocia con el atraso respecto al
período teórico de levante.

Variable principal:

```text
exceso_mean_tiempo_periodo_pred_trunc_7 =
  min(max(mean_tiempo_desde_ultimo_levante_pred - mean_levante_periodo, 0), 7)
```

Interpretación:

- `0`: el tiempo desde último levante no supera el período teórico promedio;
- `1`: el cluster está aproximadamente un día por encima del período teórico;
- `7`: el exceso se trunca para no dejar que extremos dominen el análisis.

```{r}
diag_bin_exceso[
  ,
  .(
    `Exceso medio truncado` = bin_exceso_mean_trunc_7,
    `Cluster-dias` = fmt_num(n_cluster_dia),
    `Visitas ZL` = fmt_num(visitas_zl),
    `Tasa visita` = fmt_pct(tasa_visita_zl),
    `Tasa problema en visitas` = fmt_pct(tasa_problema_zl_en_visitas),
    `Problemas observados COM/ZL` = fmt_num(problemas_reales),
    `Tasa problema real` = fmt_pct(tasa_problema_real)
  )
] |>
  kable(
    format = "html",
    align = "lrrrrrr",
    caption = "Visitas y problemas por exceso sobre periodo teorico"
  ) |>
  kable_styling(
    full_width = FALSE,
    bootstrap_options = c("striped", "hover", "condensed")
  )
```

```{r}
exceso_long <- melt(
  diag_bin_exceso,
  id.vars = "bin_exceso_mean_trunc_7",
  measure.vars = c("tasa_visita_zl", "tasa_problema_zl_en_visitas"),
  variable.name = "metrica",
  value.name = "valor"
)
exceso_long[, metrica := fcase(
  metrica == "tasa_visita_zl", "Tasa de visita",
  metrica == "tasa_problema_zl_en_visitas", "Tasa de problema en visitas"
)]

ggplot(
  exceso_long,
  aes(x = bin_exceso_mean_trunc_7, y = valor, group = metrica, color = metrica)
) +
  geom_line(linewidth = 0.9) +
  geom_point(size = 2.2) +
  scale_color_manual(values = c("Tasa de visita" = col_modelo, "Tasa de problema en visitas" = col_zl)) +
  scale_y_continuous(labels = percent_format(accuracy = 1, decimal.mark = ",")) +
  labs(
    title = "El exceso sobre periodo teorico parece incidir en la seleccion",
    subtitle = "La visita aumenta con excesos moderados y cae en valores altos",
    x = "Exceso medio truncado",
    y = "Tasa"
  ) +
  theme_zl()
```

## Comparación Visitados vs No Visitados

```{r}
vars_interes <- c(
  "mean_tiempo_desde_ultimo_levante_pred",
  "mean_ratio_tiempo_periodo_pred",
  "exceso_mean_tiempo_periodo_pred_trunc_7"
)

tabla_vars <- diag_vars[
  variable %in% vars_interes,
  .(
    variable,
    hay_zl_visita_efectiva,
    media,
    mediana,
    p75,
    p90
  )
]
tabla_vars[, grupo := fifelse(hay_zl_visita_efectiva, "Visitado por ZL", "No visitado")]

tabla_vars[
  order(variable, -hay_zl_visita_efectiva),
  .(
    Variable = variable,
    Grupo = grupo,
    Media = round(media, 2),
    Mediana = round(mediana, 2),
    P75 = round(p75, 2),
    P90 = round(p90, 2)
  )
] |>
  kable(
    format = "html",
    align = "llrrrr",
    caption = "Variables de levante en cluster-dias visitados y no visitados"
  ) |>
  kable_styling(
    full_width = FALSE,
    bootstrap_options = c("striped", "hover", "condensed")
  )
```

## Lectura

Los datos sugieren tres sesgos/patrones relevantes:

- **Territorio:** la cobertura observada no es uniforme. Municipio B debe
  marcarse como cobertura incompleta hasta integrar la fuente adicional.
- **Reclamo COM:** la proporcion de problemas observados por Zona Limpia que
  también aparece como COM es baja y varia por territorio.
- **Levante:** las visitas de Zona Limpia se concentran más en clusters con
  exceso positivo moderado respecto al período teórico de levante.

Esto no prueba causalidad ni reconstruye exactamente la regla operativa usada
por Zona Limpia, pero sí indica que las visitas efectivas no son una muestra
aleatoria de clusters. Por eso los modelos basados en Zona Limpia deben evaluarse
teniendo en cuenta cobertura territorial, cambios temporales de criterio y
posibles reglas operativas asociadas a levantes.

En paralelo, los modelos o evaluaciones basados solo en COM deben leerse con
cuidado porque pueden reflejar diferencias territoriales de propensión a
reclamar, no solo diferencias de riesgo real.
