---
title: "Cobertura municipal de Zona Limpia"
subtitle: "Visitas efectivas y problemas detectados según la ubicación del cluster"
date: "2026-09-17"
format:
  html:
    theme: cosmo
    toc: true
    toc-depth: 2
    embed-resources: false
    html-math-method: plain
execute:
  echo: false
  warning: false
  message: false
---

## Objetivo

Este informe verifica la presencia de visitas de Zona Limpia por municipio y
corrige una lectura anterior del Municipio B. La fuente original tiene el campo
`municipio` vacío en una proporción importante de los registros. Por eso, el
municipio se determina mediante el `cluster_id` asignado y la capa territorial
`cluster_admin_territorial`, que es el mismo criterio espacial utilizado por la
aplicación.

La unidad de análisis es el **cluster-día**:

- un visitado es un cluster-día con al menos una visita efectiva;
- un problema detectado es un cluster-día visitado con basura fuera o
  contenedor desbordado;
- si existen varios registros sobre un mismo cluster y día, se cuentan como un
  único visitado, de acuerdo con la visualización de la aplicación.

```{r}
library(arrow)
library(dplyr)
library(data.table)
library(ggplot2)
library(scales)
library(knitr)
library(kableExtra)

resolver_path <- function(path) {
  candidatos <- c(path, file.path("..", path), file.path("..", "..", path))
  encontrado <- candidatos[file.exists(candidatos) | dir.exists(candidatos)]
  if (!length(encontrado)) stop("No existe la ruta requerida: ", path)
  encontrado[[1]]
}

path_zl <- resolver_path("data/processed/zona_limpia/zona_limpia_cluster_dia")
path_admin <- resolver_path("data/processed/cluster_territorial/cluster_admin_territorial")

zl <- open_dataset(path_zl, format = "parquet") |>
  collect() |>
  as.data.table()

admin <- open_dataset(path_admin, format = "parquet") |>
  collect() |>
  as.data.table()

admin <- unique(admin[, .(version_cluster, cluster_id, municipio)])
zl <- admin[zl, on = c("version_cluster", "cluster_id")]
zl[, dia := as.IDate(dia)]

visitas <- zl[
  hay_zl_visita_efectiva == TRUE & !is.na(municipio),
  .(
    problema = any(hay_zl_problema_comparable == TRUE)
  ),
  by = .(municipio, cluster_id, dia)
]
visitas[, mes := as.IDate(format(dia, "%Y-%m-01"))]

resumen_municipio <- visitas[, .(
  visitados = .N,
  con_problema = sum(problema),
  porcentaje_problemas = mean(problema),
  primera_visita = min(dia),
  ultima_visita = max(dia)
), by = municipio][order(municipio)]

resumen_mensual <- visitas[, .(
  visitados = .N,
  con_problema = sum(problema),
  porcentaje_problemas = mean(problema)
), by = .(mes, municipio)]

resumen_mensual_grafico <- resumen_mensual[visitados > 1000]

fmt_num <- function(x) format(x, big.mark = ".", decimal.mark = ",", scientific = FALSE)
fmt_pct <- function(x) percent(x, accuracy = 0.1, decimal.mark = ",")
```

## Resultado puntual del 21 de mayo de 2026

En el Municipio B, la aplicación muestra correctamente visitas para ese día:

```{r}
dia_b <- visitas[municipio == "B" & dia == as.IDate("2026-05-21")]

data.table(
  Medida = c("Clusters visitados", "Clusters visitados con problemas"),
  Cantidad = c(nrow(dia_b), sum(dia_b$problema))
) |>
  kable(format = "html", align = c("l", "r")) |>
  kable_styling(full_width = FALSE, bootstrap_options = c("striped", "condensed"))
```

El campo `municipio` de la fuente original está vacío para los registros
asignados espacialmente a B ese día. Esto explica por qué una agregación directa
de ese campo omitía las visitas que sí aparecen en el mapa.

## Visitados por municipio y mes

El gráfico conserva solamente combinaciones municipio-mes con más de 1.000
cluster-días visitados. El filtro se aplica a cada municipio dentro de cada mes.

```{r}
#| label: grafico-visitas-municipio
#| fig-width: 11
#| fig-height: 7
ggplot(
  resumen_mensual_grafico,
  aes(x = mes, y = visitados, fill = municipio)
) +
  geom_col(width = 24) +
  facet_wrap(~ municipio, ncol = 4, scales = "free_y") +
  scale_x_date(
    date_breaks = "2 months",
    date_labels = "%b\n%Y",
    expand = expansion(mult = c(0.03, 0.06))
  ) +
  scale_y_continuous(
    labels = label_number(big.mark = ".", decimal.mark = ","),
    expand = expansion(mult = c(0.02, 0.10))
  ) +
  scale_fill_brewer(palette = "Dark2", guide = "none") +
  labs(
    title = "Visitas efectivas de Zona Limpia por municipio y mes",
    subtitle = "Se muestran los municipio-mes con m\u00e1s de 1.000 cluster-d\u00edas visitados",
    x = NULL,
    y = "Clusters-d\u00eda visitados"
  ) +
  theme_minimal(base_size = 11) +
  theme(
    plot.title = element_text(face = "bold"),
    panel.grid.minor = element_blank(),
    strip.text = element_text(face = "bold")
  )
```

El Municipio B supera el umbral desde mayo de 2026. La serie diaria muestra que
la cobertura intensa y continua comienza el 14 de mayo; existían antecedentes
anteriores, pero con otra intensidad y continuidad.

## Porcentaje de problemas entre visitados

El porcentaje se calcula como la cantidad de cluster-días visitados con
problema comparable dividida por la cantidad de cluster-días con visita
efectiva, multiplicada por 100.

```{r}
resumen_municipio[, .(
  Municipio = municipio,
  `Visitados` = fmt_num(visitados),
  `Con problemas` = fmt_num(con_problema),
  `% con problemas` = fmt_pct(porcentaje_problemas),
  `Primera visita` = format(primera_visita, "%d/%m/%Y"),
  `Ultima visita` = format(ultima_visita, "%d/%m/%Y")
)] |>
  kable(
    format = "html",
    align = c("l", "r", "r", "r", "r", "r"),
    caption = "Problemas detectados entre los cluster-días visitados"
  ) |>
  kable_styling(
    full_width = FALSE,
    bootstrap_options = c("striped", "hover", "condensed")
  )
```

Estas tasas describen los puntos seleccionados y visitados por Zona Limpia. No
son una estimación de la prevalencia de problemas en todos los clusters de cada
municipio, porque las visitas no constituyen una muestra aleatoria de la ciudad.

## Conclusión sobre el Municipio B

La primera visita espacialmente asignada al Municipio B aparece el 11 de
septiembre de 2025. La fuente contiene actividad posterior en ese municipio y
la cobertura diaria fuerte comienza el 14 de mayo de 2026. La afirmación previa
de que los registros de B no estaban en la fuente surgió de usar el campo
`municipio` original, que está incompleto; para los análisis territoriales debe
usarse la asignación espacial del cluster.
