---
title: "Análisis territorial de las predicciones COM"
subtitle: "Desempeño del modelo logístico reducido D-2 por CCZ"
format:
  html:
    theme: cosmo
    toc: true
    toc-depth: 3
    number-sections: true
    embed-resources: true
execute:
  echo: false
  warning: false
  message: false
---

```{r}
library(data.table)
library(ggplot2)
library(knitr)

path_resultados <- "../outputs/diagnostico_territorial_modelo_com_ccz"
leer_resultado <- function(nombre) {
  fread(file.path(path_resultados, paste0(nombre, ".csv")))
}

control_cobertura <- leer_resultado("control_cobertura")
metricas_globales <- leer_resultado("metricas_globales")
metricas_ccz <- leer_resultado("metricas_ccz")
metricas_mensuales_ccz <- leer_resultado("metricas_mensuales_ccz")
ranking_ccz <- leer_resultado("ranking_ccz")
intervalos_bootstrap <- leer_resultado("intervalos_bootstrap_ccz")
metadata <- leer_resultado("metadata")

etiqueta_split <- function(x) fifelse(x == "validacion", "Validación", "Test")
fmt_entero <- function(x) format(round(x), big.mark = ".", decimal.mark = ",", scientific = FALSE)
fmt_decimal <- function(x, d = 3) formatC(x, format = "f", digits = d, decimal.mark = ",")
fmt_pct <- function(x, d = 1) paste0(fmt_decimal(100 * x, d), "%")
```

## Resumen ejecutivo

Este informe evalúa si el modelo global de reclamos COM mantiene un desempeño
comparable entre los Centros Comunales Zonales (CCZ). No se entrenó un modelo
por CCZ y el territorio no se utilizó como predictor: se aplicó el mismo modelo
a toda la ciudad y luego se desagregaron sus resultados.

Resultados principales:

- el cruce territorial tiene cobertura completa en los 18 CCZ;
- el AUC global es `r fmt_decimal(metricas_globales[split == "validacion", auc])`
  en validación y `r fmt_decimal(metricas_globales[split == "test", auc])` en test;
- el AUC por CCZ varía entre
  `r fmt_decimal(min(metricas_ccz[split == "validacion", auc]))` y
  `r fmt_decimal(max(metricas_ccz[split == "validacion", auc]))` en validación,
  y entre `r fmt_decimal(min(metricas_ccz[split == "test", auc]))` y
  `r fmt_decimal(max(metricas_ccz[split == "test", auc]))` en test;
- la calibración también presenta diferencias territoriales;
- el ranking global de ciudad y el ranking local dentro de cada CCZ representan
  políticas operativas diferentes.

El modelo conserva capacidad de discriminación en todos los CCZ, pero su
magnitud y calibración no son uniformes. Estas diferencias describen el target
COM y no constituyen por sí solas evidencia de diferencias en problemas físicos.

## Pregunta y dimensiones de evaluación

El modelo estima, para cada `cluster_id` y día, la probabilidad de que exista al
menos un reclamo COM válido. La pregunta es si el mismo modelo global ordena y
calibra adecuadamente ese riesgo en los distintos CCZ y cómo distribuye su
priorización territorial.

Se distinguen tres dimensiones:

1. **Discriminación:** ordenamiento de cluster-días con y sin reclamo dentro de
   cada CCZ.
2. **Calibración:** correspondencia entre probabilidad predicha y tasa observada.
3. **Utilidad operativa:** captura bajo un ranking global de ciudad y bajo
   rankings locales por CCZ.

## Modelo y cortes temporales

Se evaluó el modelo logístico reducido COM con historia cerrada hasta `D-2`. Las
predicciones fueron reconstruidas desde el modelo y la preparación guardados,
sin reentrenamiento. Se conservaron sus splits temporales originales.

```{r}
metadata[, .(
  `Versión de clusters` = version_cluster,
  `Rezago COM` = paste0("D-", rezago_reclamos_dias),
  `Meses de validación` = meses_validacion,
  `Meses de test` = meses_test,
  `Remuestreos bootstrap` = bootstrap_reps
)] |>
  kable(align = "l", caption = "Configuración del diagnóstico")
```

Cada cluster se cruzó con la capa administrativa mediante
`version_cluster`/`cluster_id`. El CCZ se usó exclusivamente para auditar las
predicciones.

## Cobertura territorial

```{r}
tabla_cobertura <- copy(control_cobertura)
tabla_cobertura[, Split := etiqueta_split(split)]
tabla_cobertura[, .(
  Split, Filas = fmt_entero(filas), Clusters = fmt_entero(clusters),
  Días = fmt_entero(dias), Positivos = fmt_entero(positivos), CCZ = ccz,
  `Filas sin CCZ` = fmt_entero(filas_sin_ccz),
  `Clusters sin CCZ` = fmt_entero(clusters_sin_ccz)
)] |>
  kable(align = "lrrrrrrr", caption = "Cobertura de las predicciones")
```

No se observaron predicciones sin CCZ ni duplicaciones de la clave territorial.

## Desempeño global

```{r}
tabla_global <- copy(metricas_globales)
tabla_global[, Split := etiqueta_split(split)]
tabla_global[, .(
  Split, N = fmt_entero(n), Positivos = fmt_entero(positivos),
  Prevalencia = fmt_pct(prevalencia), `Predicción media` = fmt_pct(pred_media),
  AUC = fmt_decimal(auc), Logloss = fmt_decimal(logloss), Brier = fmt_decimal(brier)
)] |>
  kable(align = "lrrrrrrr", caption = "Métricas globales reconstruidas")
```

Estas métricas coinciden, salvo diferencias numéricas despreciables, con las
salidas originales del modelo. Esto valida la reconstrucción usada para la
desagregación territorial.

## Discriminación por CCZ

El AUC se calcula usando únicamente predicciones y observados del mismo CCZ. Un
AUC alto indica que, dentro de ese territorio, los cluster-días con reclamo
tienden a recibir mayor score.

```{r}
auc_plot <- copy(metricas_ccz)
auc_plot[, Split := etiqueta_split(split)]
auc_plot[, ccz := factor(ccz, levels = sort(unique(ccz)))]

ggplot(auc_plot, aes(ccz, auc, color = Split, group = Split)) +
  geom_hline(yintercept = 0.5, linetype = "dashed", color = "grey60") +
  geom_line(linewidth = 0.5) +
  geom_point(size = 2) +
  scale_y_continuous(limits = c(0.5, 0.8)) +
  labs(
    title = "La capacidad de discriminación varía entre CCZ",
    subtitle = "AUC del mismo modelo global dentro de cada territorio",
    x = "CCZ", y = "AUC", color = "Período"
  ) +
  theme_minimal(base_size = 11) +
  theme(legend.position = "top")
```

```{r}
metricas_ccz[split == "test"][order(auc), .(
  CCZ = ccz, Clusters = fmt_entero(clusters), Positivos = fmt_entero(positivos),
  Prevalencia = fmt_pct(prevalencia), AUC = fmt_decimal(auc),
  Logloss = fmt_decimal(logloss), Brier = fmt_decimal(brier)
)] |>
  kable(align = "lrrrrrr", caption = "Desempeño por CCZ en test")
```

El AUC debe leerse junto con prevalencia, calibración y volumen. Un CCZ con
menor AUC no necesariamente tiene menor precisión o menos reclamos.

## Incertidumbre temporal

Se calcularon métricas diarias por CCZ y se remuestrearon días completos 1.000
veces. Los intervalos siguientes corresponden a la **media diaria** del AUC, no
al AUC agrupado de toda la ventana.

```{r}
ci_auc <- intervalos_bootstrap[metrica == "auc"]
ci_auc[, Split := etiqueta_split(split)]
ci_auc[, ccz := factor(ccz, levels = sort(unique(ccz)))]

ggplot(ci_auc, aes(ccz, estimacion_bootstrap, color = Split)) +
  geom_pointrange(
    aes(ymin = ci_025, ymax = ci_975),
    position = position_dodge(width = 0.45)
  ) +
  coord_flip() +
  labs(
    title = "Incertidumbre del AUC diario medio por CCZ",
    subtitle = "Intervalos percentiles del 95% mediante remuestreo de días",
    x = "CCZ", y = "AUC diario medio", color = "Período"
  ) +
  theme_minimal(base_size = 11) +
  theme(legend.position = "top")
```

Los intervalos no deben utilizarse como una clasificación automática de
territorios “buenos” y “malos”, especialmente por las múltiples comparaciones.

## Calibración territorial

La calibración compara el riesgo medio predicho con la tasa observada. Por
encima de la diagonal hay más reclamos que los predichos; por debajo, el modelo
predice más riesgo que el observado.

```{r}
cal_plot <- copy(metricas_ccz)
cal_plot[, Split := etiqueta_split(split)]

ggplot(cal_plot, aes(pred_media, prevalencia, label = ccz, color = Split)) +
  geom_abline(slope = 1, intercept = 0, linetype = "dashed", color = "grey50") +
  geom_point(size = 2.4) +
  ggrepel::geom_text_repel(
    size = 3,
    max.overlaps = Inf,
    seed = 20260716,
    show.legend = FALSE
  ) +
  facet_wrap(~ Split) +
  scale_x_continuous(labels = scales::label_percent(decimal.mark = ",")) +
  scale_y_continuous(labels = scales::label_percent(decimal.mark = ",")) +
  coord_equal() +
  labs(
    title = "La calibración global no es uniforme entre territorios",
    subtitle = "Cada etiqueta representa un CCZ",
    x = "Probabilidad media predicha", y = "Tasa observada", color = "Período"
  ) +
  theme_minimal(base_size = 11) +
  theme(legend.position = "top")
```

```{r}
metricas_ccz[split == "test"][order(diferencia_pred_obs), .(
  CCZ = ccz, `Tasa observada` = fmt_pct(prevalencia),
  `Predicción media` = fmt_pct(pred_media),
  `Predicción - observado` = fmt_pct(diferencia_pred_obs),
  `Observado / esperado` = fmt_decimal(razon_observado_esperado, 2)
)] |>
  kable(align = "lrrrr", caption = "Calibración territorial en test")
```

La salida `calibracion_ccz_bandas.csv` complementa esta lectura con cinco bandas
globales de score compartidas entre territorios.

## Ranking global y ranking local

Se evaluaron dos políticas:

- **Global:** seleccionar diariamente el top 5%, 10% o 20% de toda la ciudad.
- **Local:** seleccionar esos porcentajes dentro de cada CCZ, reservando una
  capacidad territorial proporcional.

```{r}
ranking_plot <- ranking_ccz[top_pct == 0.10]
ranking_plot[, Politica := fifelse(
  tipo_ranking == "global_ciudad", "Top 10% global", "Top 10% dentro del CCZ"
)]
ranking_plot[, Split := etiqueta_split(split)]

ggplot(ranking_plot, aes(ccz, capture_rate, fill = Politica)) +
  geom_col(position = "dodge") +
  facet_wrap(~ Split) +
  scale_y_continuous(labels = scales::label_percent(decimal.mark = ",")) +
  labs(
    title = "Captura de reclamos por CCZ bajo dos políticas",
    subtitle = "Top 10% diario", x = "CCZ",
    y = "Proporción de reclamos del CCZ capturada", fill = "Política"
  ) +
  theme_minimal(base_size = 11) +
  theme(legend.position = "top")
```

```{r}
ranking_test <- ranking_ccz[split == "test" & top_pct == 0.10]
ranking_test <- metricas_ccz[
  split == "test",
  .(ccz, clusters)
][
  ranking_test,
  on = "ccz"
]

ranking_test[, .(
  CCZ = ccz,
  Politica = fifelse(tipo_ranking == "global_ciudad", "Global", "Local"),
  Clusters = fmt_entero(clusters),
  `N cluster-día` = fmt_entero(n),
  `Peso en universo` = fmt_pct(participacion_universo),
  Seleccionados = fmt_entero(seleccionados),
  `Peso dentro del top` = fmt_pct(participacion_top),
  `Tasa de selección` = fmt_pct(tasa_seleccion),
  Prevalencia = fmt_pct(prevalencia),
  Precisión = fmt_pct(precision), Captura = fmt_pct(capture_rate),
  Lift = fmt_decimal(lift_vs_ccz, 2),
  `Representación relativa` = fmt_decimal(razon_representacion, 2)
)][order(CCZ, Politica)] |>
  kable(
    align = "llrrrrrrrrrrr",
    caption = "Ranking global y local por CCZ en test, top 10% diario"
  )
```

`Clusters` cuenta identificadores distintos y `N cluster-día` mide la exposición
acumulada durante test. El peso territorial se calcula con cluster-días porque
el ranking y la selección se realizan diariamente.

La representación relativa compara el peso del CCZ dentro del top con su peso
en el universo:

```text
representación relativa = peso dentro del top / peso en el universo
```

Esto equivale a dividir la tasa de selección del CCZ por la tasa de selección
global, cercana al 10% en esta tabla. Un valor mayor que 1 indica
sobrerrepresentación. En el ranking local queda cercano a 1 por construcción.

La prevalencia se muestra para hacer auditable el lift:

```text
lift = precisión / prevalencia del CCZ
```

La captura es la proporción de cluster-días positivos del CCZ que quedó dentro
de la selección diaria.

El ranking global busca maximizar la priorización conjunta según el score; el
local garantiza presencia territorial. La elección depende del objetivo y de
las restricciones operativas.

## Estabilidad mensual

```{r}
mensual_plot <- copy(metricas_mensuales_ccz)
mensual_plot[, periodo := as.Date(paste0(anio_mes, "01"), format = "%Y%m%d")]
mensual_plot[, ccz := factor(ccz, levels = sort(unique(ccz)))]

ggplot(mensual_plot, aes(periodo, auc, group = ccz, color = ccz)) +
  geom_line(alpha = 0.75) +
  geom_point(size = 1.5) +
  facet_wrap(~ ccz, ncol = 6) +
  guides(color = "none") +
  labs(title = "Evolución mensual del AUC por CCZ", x = "Mes", y = "AUC") +
  theme_minimal(base_size = 10) +
  theme(axis.text.x = element_text(angle = 45, hjust = 1))
```

La ventana de test contiene solo dos meses. Su estabilidad mensual debe leerse
como confirmación acotada, no como evidencia de largo plazo.

## Límites de interpretación

El target `tuvo_reclamo` mide reclamos COM observados. Una diferencia entre CCZ
puede combinar frecuencia real de problemas, exposición, composición de
contenedores, historia de reclamos, propensión territorial a reclamar y
desempeño propio del modelo.

Este análisis permite afirmar dónde el modelo predice y prioriza mejor los
**reclamos COM**, pero no dónde existen más problemas físicos ni si hay equidad
territorial. Zona Limpia ofrece una fuente complementaria para estudiar
problemas observados sin reclamo y debe analizarse por separado.

## Conclusiones

1. El modelo global mantiene discriminación en los 18 CCZ, pero el desempeño no
   es homogéneo.
2. Un buen AUC territorial no garantiza buena calibración.
3. La composición territorial depende de si se adopta ranking global o local.
4. Antes de modificar el modelo conviene confirmar los patrones en nuevas
   ventanas y contrastarlos con diferencias en propensión de reclamo.
5. Si una descalibración persiste, el siguiente experimento razonable sería una
   recalibración aprendida fuera de test, no 18 modelos independientes.

## Reproducibilidad

El diagnóstico se genera mediante:

- `scripts/diagnostico_territorial_modelo_com_ccz.R`;
- modelo `logistico_cluster_dia_reducido_reclamos_d2`;
- capa `cluster_admin_territorial`;
- salidas en `outputs/diagnostico_territorial_modelo_com_ccz/`.
