---
title: "Funciones utilitarias de modelos"
format:
  html:
    theme: cosmo
    toc: true
    toc-depth: 3
    number-sections: true
execute:
  echo: true
  warning: false
  message: false
---

## Objetivo

Documentar las funciones compartidas de modelado definidas en:

- `funciones/modelos_utils.R`

Estas funciones separan la logica general de preparacion, evaluación y visualizacion de modelos del código específico de cada algoritmo.

El objetivo es que modelos como regresion logística, Random Forest o XGBoost puedan usar las mismas reglas de preparacion y las mismas métricas, haciendo comparables los resultados.

## Funciones de métricas

### `auc_binaria()`

Calcula el AUC para un problema de clasificación binaria.

Uso esperado:

```{r}
#| eval: false
auc_binaria(y, score)
```

Argumentos:

- `y`: vector binario con valores `0/1`, `FALSE/TRUE` o equivalentes.
- `score`: vector numerico con el puntaje o probabilidad predicha por el modelo.

Salida:

- Un número entre 0 y 1.
- `NA_real_` si no hay casos positivos o no hay casos negativos.

Interpretación:

- `0.5`: ordenamiento similar al azar.
- Mayor que `0.5`: el modelo tiende a asignar mayor score a los casos positivos.
- `1`: separacion perfecta entre positivos y negativos.

Fundamento:

El AUC mide la capacidad del modelo para ordenar correctamente los casos según riesgo. Es útil cuando interesa priorizar clusters con mayor probabilidad de reclamo.

### `logloss_binaria()`

Calcula la logloss para clasificación binaria.

Uso esperado:

```{r}
#| eval: false
logloss_binaria(y, p)
```

Argumentos:

- `y`: vector binario con el target observado.
- `p`: vector numerico con probabilidades predichas.

Salida:

- Un valor numerico de logloss.

Interpretación:

- Valores menores indican mejores probabilidades.
- Penaliza con fuerza predicciones muy seguras pero equivocadas.

Fundamento:

La logloss evalua la calidad probabilistica del modelo, no solo su capacidad de ranking. Esto es importante si las probabilidades se usan para calibrar umbrales operativos.

## Funciones de priorizacion

### `lift_top()`

Calcula precisión, capture rate y lift para los clusters/día con mayor score.

Uso esperado:

```{r}
#| eval: false
lift_top(
  dt,
  score_col = "pred_prob",
  y_col = "target",
  cortes = c(0.01, 0.05, 0.10, 0.20)
)
```

Argumentos:

- `dt`: `data.table` con predicciones y target observado.
- `score_col`: nombre de la columna con el score o probabilidad predicha.
- `y_col`: nombre de la columna con el target binario observado.
- `cortes`: proporciones superiores a evaluar. Por defecto: 1%, 5%, 10% y 20%.

Salida:

Una tabla con:

- `top_pct`: corte evaluado.
- `n`: cantidad de filas priorizadas.
- `positivos`: cantidad de reclamos observados dentro del grupo priorizado.
- `precision`: proporcion de positivos dentro del grupo priorizado.
- `capture_rate`: proporcion del total de positivos capturada por el grupo priorizado.
- `lift`: precisión del grupo priorizado dividida por la prevalencia general.

Fundamento:

Esta función responde una pregunta operativa: si se atiende solo el grupo de mayor riesgo, cuantos reclamos se capturan frente a una selección al azar.

### `lift_diario_top()`

Calcula el lift y capture rate por día para distintos cortes de riesgo.

Uso esperado:

```{r}
#| eval: false
lift_diario_top(
  dt,
  score_col = "pred_prob",
  y_col = "target",
  cortes = c(0.01, 0.05, 0.10, 0.20)
)
```

Argumentos:

- `dt`: `data.table` con predicciones, target observado y columna `dia`.
- `score_col`: columna con score o probabilidad predicha.
- `y_col`: columna con target binario observado.
- `cortes`: proporciones superiores a evaluar por día.

Salida:

Una tabla por `dia` y `top_pct` con:

- total de filas del día;
- positivos del día;
- prevalencia diaria;
- cantidad priorizada;
- positivos capturados;
- precisión;
- capture rate;
- lift;
- capture rate esperado por azar.

Fundamento:

El lift global puede ocultar variabilidad diaria. Esta función permite evaluar si el modelo mantiene utilidad operativa día a día.

## Funciones de calibración

### `calibracion_deciles()`

Agrupa las predicciones en deciles de riesgo y compara probabilidad predicha contra frecuencia observada.

Uso esperado:

```{r}
#| eval: false
calibracion_deciles(
  dt,
  score_col = "pred_prob",
  y_col = "target"
)
```

Argumentos:

- `dt`: `data.table` con predicciones y target observado.
- `score_col`: columna con probabilidad predicha.
- `y_col`: columna con target binario observado.

Salida:

Una tabla por decil con:

- `decil`: decil de riesgo, ordenado de mayor a menor score.
- `n`: cantidad de observaciones.
- `pred_media`: probabilidad promedio predicha.
- `obs_rate`: tasa observada de reclamos.
- `positivos`: cantidad de casos positivos.

Fundamento:

Permite revisar si las probabilidades del modelo están calibradas. Un modelo puede ordenar bien pero asignar probabilidades demasiado altas o demasiado bajas.

## Funciones de gráficos

### `graficar_capture_diario()`

Genera un histograma del capture rate diario por corte de riesgo.

Uso esperado:

```{r}
#| eval: false
graficar_capture_diario(
  lift_diario,
  path_png
)
```

Argumentos:

- `lift_diario`: salida de `lift_diario_top()`.
- `path_png`: ruta donde guardar el gráfico en formato PNG.

Salida:

- Guarda un archivo `.png`.
- Devuelve `TRUE` invisiblemente si pudo generarlo.
- Devuelve `FALSE` invisiblemente si `ggplot2` no está instalado.

Fundamento:

El gráfico muestra la distribución diaria del capture rate. La linea roja representa el capture rate esperado si se seleccionara al azar el mismo porcentaje de clusters/día.

## Funciones de preparacion

### `preparar_matriz()`

Prepara una matriz numerica para entrenamiento o predicción.

Uso esperado:

```{r}
#| eval: false
mat_train <- preparar_matriz(train, features_modelo)
mat_valid <- preparar_matriz(valid, features_modelo, prep = mat_train$prep)
```

Argumentos:

- `dt`: `data.table` con las columnas predictoras.
- `features`: vector de nombres de columnas a usar como predictores.
- `prep`: objeto de preparacion aprendido previamente. Si es `NULL`, se calcula desde `dt`.
- `no_agregar_na_features`: vector opcional con nombres de columnas para las que no se deben crear indicadores `_na` automaticos.

Salida:

Una lista con:

- `x`: matriz numerica lista para usar en un modelo.
- `prep`: parámetros de preparacion aprendidos.

Transformaciones:

- Convierte columnas logicas a `0/1`.
- Convierte columnas enteras a numericas.
- Calcula mediana para imputar faltantes.
- Crea indicadores `_na` para columnas que tienen faltantes en entrenamiento.
- Omite esos indicadores para las columnas listadas en `no_agregar_na_features`.
- Estandariza cada predictor usando media y desvio del conjunto de entrenamiento.

Nota de modelado:

Los indicadores `_na` son útiles cuando el faltante tiene significado operativo claro. Cuando el faltante mezcla situaciones distintas, conviene crear variables explicitas antes de llamar a `preparar_matriz()`.

Ejemplo:

- `dias_desde_ultimo_reclamo` queda en `NA` cuando no hay reclamo previo observado.
- Ese `NA` puede ocurrir por borde temporal al inicio de la serie o porque el cluster lleva muchos días observado sin reclamos.
- Por eso el modelo logístico usa variables explicitas: `sin_reclamo_previo_observado`, `dias_historia_observada_cluster` y `dias_desde_ultimo_reclamo_o_inicio`.
- Para las variables predictivas de levante y ratios, el modelo logístico usa `no_agregar_na_features` para imputar faltantes sin crear indicadores `_na`, porque esos faltantes estaban concentrados al inicio del historial disponible.

Regla importante:

El objeto `prep` debe aprenderse solo con entrenamiento y reutilizarse en validación o predicción. Esto evita leakage desde los datos de validación hacia el entrenamiento.

Fundamento:

Centralizar esta preparacion permite que distintos modelos usen exactamente las mismas reglas de imputacion y transformacion, haciendo comparables las métricas entre algoritmos.

## Uso dentro del modelo logístico

El script:

- `scripts/modelo_logistico_cluster_dia.R`

carga estas funciones con:

```{r}
#| eval: false
source("funciones/modelos_utils.R")
```

Luego usa:

- `preparar_matriz()` para construir `x_train` y `x_valid`;
- `auc_binaria()` y `logloss_binaria()` para métricas generales;
- `lift_top()` para lift global de validación;
- `lift_diario_top()` para lift diario;
- `calibracion_deciles()` para calibración por decil;
- `graficar_capture_diario()` para la figura de capture rate diario.

## Criterio para futuros modelos

Cuando se agregue un nuevo modelo, conviene mantener esta separacion:

- El script del modelo define algoritmo, hiperparametros y salidas especificas.
- `funciones/modelos_utils.R` contiene preparacion, métricas y evaluaciones compartidas.

Esto evita duplicar logica y reduce el riesgo de que dos modelos sean comparados con reglas distintas.
