---
title: "Pronóstico diario de clusters con reclamo COM"
subtitle: "Diagnóstico y comparación incremental de modelos agregados"
lang: es
format:
  html:
    theme: cosmo
    toc: true
    toc-depth: 3
    number-sections: true
execute:
  echo: false
  warning: false
  message: false
---

## Objetivo y alcance

Este documento registra de forma incremental el análisis para anticipar cuántos
clusters tendrán al menos un reclamo COM en el día objetivo. El primer paso es
evaluar una predicción que ya está implícita en el modelo operativo por cluster:

$$
\widehat{N}_D = \sum_c \widehat{P}(Y_{c,D}=1),
$$

donde $Y_{c,D}$ indica si el cluster $c$ tuvo al menos un reclamo en el día $D$.

La suma representa el número esperado de clusters con reclamo si las
probabilidades están bien calibradas. Un buen ranking espacial no garantiza que
esta suma reproduzca la variación diaria: el modelo puede ordenar correctamente
los clusters y, al mismo tiempo, producir probabilidades demasiado estables.

Este diagnóstico no modifica ni reentrena el modelo. Utiliza las predicciones
COM ya generadas para la aplicación y sus observados posteriormente completados.

```{r}
#| label: configuracion-y-datos
library(arrow)
library(data.table)
library(ggplot2)
library(knitr)

Sys.setlocale("LC_CTYPE", "Spanish_Uruguay.utf8")

project_root <- if (basename(getwd()) == "documentacion") {
  normalizePath("..", winslash = "/", mustWork = TRUE)
} else {
  normalizePath(".", winslash = "/", mustWork = TRUE)
}

path_pred <- file.path(
  project_root, "data", "processed", "app_modelos_largo",
  "predicciones_operativas_cluster_dia", "modelo_id=com_reclamo"
)

path_modelo <- file.path(
  project_root, "data", "processed", "modelos",
  "logistico_cluster_dia_reducido_reclamos_d2",
  "modelo_logistico_reducido.rds"
)

stopifnot(dir.exists(path_pred))
stopifnot(file.exists(path_modelo))

modelo_com <- readRDS(path_modelo)

cols_analisis <- c(
  "cluster_id", "dia_objetivo", "version_modelo", "version_cluster",
  "pred_prob", "tuvo_reclamo_observado", "n_reclamos_observado",
  "estado_observacion", "estado_periodo_app"
)

pred <- as.data.table(as.data.frame(
  arrow::open_dataset(path_pred) |>
    dplyr::select(dplyr::all_of(cols_analisis)) |>
    dplyr::collect()
))

pred[, dia_objetivo := as.IDate(dia_objetivo)]

serie_diaria <- pred[
  ,
  .(
    n_clusters_universo = .N,
    clusters_esperados = sum(pred_prob, na.rm = TRUE),
    clusters_observados = sum(tuvo_reclamo_observado == 1L, na.rm = TRUE),
    reclamos_observados = sum(n_reclamos_observado, na.rm = TRUE),
    n_clusters_con_observado = sum(!is.na(tuvo_reclamo_observado)),
    score_medio = mean(pred_prob, na.rm = TRUE),
    version_modelo = paste(sort(unique(version_modelo)), collapse = " | "),
    version_cluster = paste(sort(unique(version_cluster)), collapse = " | "),
    estado_periodo_app = paste(sort(unique(estado_periodo_app)), collapse = " | ")
  ),
  by = dia_objetivo
]

serie_diaria[
  , cobertura_observado := n_clusters_con_observado / n_clusters_universo
]
serie_diaria[
  , reclamos_adicionales := reclamos_observados - clusters_observados
]
serie_diaria[
  , reclamos_por_cluster_afectado := fifelse(
    clusters_observados > 0,
    reclamos_observados / clusters_observados,
    NA_real_
  )
]

serie_completa <- serie_diaria[cobertura_observado == 1]
serie_completa[, anio_mes := year(dia_objetivo) * 100L + month(dia_objetivo)]
serie_completa[
  , split_modelo := fcase(
    anio_mes %in% modelo_com$meses_train, "entrenamiento",
    anio_mes %in% modelo_com$meses_validacion, "validacion",
    anio_mes %in% modelo_com$meses_test, "test",
    default = "fuera_split"
  )
]
serie_completa <- serie_completa[
  dia_objetivo >= as.IDate(modelo_com$fecha_min_modelo)
]
setorder(serie_completa, dia_objetivo)

stopifnot(nrow(serie_completa) > 0L)

serie_train <- serie_completa[split_modelo == "entrenamiento"]
serie_evaluacion <- serie_completa[split_modelo %in% c("validacion", "test")]

stopifnot(nrow(serie_train) > 0L, nrow(serie_evaluacion) > 0L)
```

## Serie observada completa

```{r}
#| label: serie-observada-completa-splits
#| fig-width: 13
#| fig-height: 5.2
serie_grafico_completa <- copy(serie_completa)[
  split_modelo %in% c("entrenamiento", "validacion", "test")
]
serie_grafico_completa[, período := factor(
  split_modelo,
  levels = c("entrenamiento", "validacion", "test"),
  labels = c("Entrenamiento", "Validación", "Test")
)]
serie_grafico_completa[, media_movil_7d := frollmean(
  clusters_observados, 7L, align = "right"
)]

ggplot(
  serie_grafico_completa,
  aes(x = dia_objetivo, y = clusters_observados, color = período)
) +
  geom_line(aes(group = período), linewidth = 0.45, alpha = 0.38) +
  geom_line(
    aes(y = media_movil_7d, group = período),
    linewidth = 0.95,
    alpha = 0.95,
    na.rm = TRUE
  ) +
  scale_color_manual(values = c(
    "Entrenamiento" = "#3b6fb6",
    "Validación" = "#dd8452",
    "Test" = "#c44e52"
  )) +
  scale_x_date(date_breaks = "2 months", date_labels = "%b\n%Y") +
  labs(
    x = NULL,
    y = "Clusters con al menos un reclamo",
    color = "Período",
    title = "Serie diaria completa de clusters con reclamo",
    subtitle = paste(
      "Línea fina: observado diario.",
      "Línea gruesa: media móvil de 7 días."
    )
  ) +
  theme_minimal(base_size = 11) +
  theme(
    legend.position = "top",
    panel.grid.minor = element_blank()
  )
```

El gráfico permite inspeccionar conjuntamente cambios de nivel, amplitud y
variabilidad entre los tres períodos antes de comparar modelos. La media móvil
se utiliza solo como ayuda visual y no interviene en ningún ajuste.

## Contrato de datos observado

```{r}
#| label: cobertura
resumen_cobertura <- data.table(
  metrica = c(
    "Filas cluster-día COM",
    "Días totales",
    "Días con observados completos",
    "Fecha inicial completa",
    "Fecha final completa",
    "Días de entrenamiento",
    "Días de validación",
    "Días de test",
    "Mínimo de clusters por día",
    "Máximo de clusters por día",
    "Versiones de modelo"
  ),
  valor = c(
    format(nrow(pred), big.mark = ".", scientific = FALSE),
    nrow(serie_diaria),
    nrow(serie_completa),
    as.character(min(serie_completa$dia_objetivo)),
    as.character(max(serie_completa$dia_objetivo)),
    serie_completa[split_modelo == "entrenamiento", .N],
    serie_completa[split_modelo == "validacion", .N],
    serie_completa[split_modelo == "test", .N],
    min(serie_completa$n_clusters_universo),
    max(serie_completa$n_clusters_universo),
    paste(sort(unique(pred$version_modelo)), collapse = " | ")
  )
)

kable(resumen_cobertura, caption = "Cobertura utilizada en el diagnóstico")
```

El análisis exige observación completa del target para todos los clusters del
día. El diagnóstico principal usa validación y test; entrenamiento se utiliza
solo para aprender el promedio de referencia y aportar contexto. Los períodos
abiertos, parciales o anteriores a la fecha mínima del modelo no se usan para
medir error.

## Métricas del predictor agregado

```{r}
#| label: metricas
media_train <- mean(serie_train$clusters_observados)

calcular_metricas <- function(dt, periodo) {
  y <- dt$clusters_observados
  p <- dt$clusters_esperados
  pred_promedio <- rep(media_train, length(y))
  ajuste <- lm(y ~ p)

  data.table(
    periodo = periodo,
    dias = nrow(dt),
    media_observada = mean(y),
    media_suma_scores = mean(p),
    sesgo = mean(p - y),
    mae_suma_scores = mean(abs(p - y)),
    rmse_suma_scores = sqrt(mean((p - y)^2)),
    mae_promedio_train = mean(abs(pred_promedio - y)),
    rmse_promedio_train = sqrt(mean((pred_promedio - y)^2)),
    cor_pearson = cor(p, y, method = "pearson"),
    cor_spearman = cor(p, y, method = "spearman"),
    sd_observado = sd(y),
    sd_suma_scores = sd(p),
    razon_sd = sd(p) / sd(y),
    pendiente_calibracion = unname(coef(ajuste)[[2]]),
    r2_diario = summary(ajuste)$r.squared
  )
}

metricas <- rbindlist(list(
  calcular_metricas(serie_train, "entrenamiento"),
  calcular_metricas(
    serie_evaluacion[split_modelo == "validacion"],
    "validacion"
  ),
  calcular_metricas(serie_evaluacion[split_modelo == "test"], "test"),
  calcular_metricas(serie_evaluacion, "validacion + test")
), fill = TRUE)

cols_num <- setdiff(names(metricas), c("periodo", "dias"))
metricas[, (cols_num) := lapply(.SD, round, 3), .SDcols = cols_num]

met_eval <- metricas[periodo == "validacion + test"]
met_test <- metricas[periodo == "test"]
mejora_mae_eval <- 100 * (
  1 - met_eval$mae_suma_scores / met_eval$mae_promedio_train
)
mejora_rmse_eval <- 100 * (
  1 - met_eval$rmse_suma_scores / met_eval$rmse_promedio_train
)

kable(metricas, caption = "Desempeño diario por período del modelo")
```

El promedio de referencia se calcula solamente con los días de entrenamiento.
No incorpora observaciones de validación o test, aunque todavía no sustituye un
backtesting con reentrenamientos sucesivos.

### Hallazgos preliminares fuera de muestra

En los `r met_eval$dias` días de validación y test, la suma de scores:

- sobrestima en promedio `r round(met_eval$sesgo, 1)` clusters por día;
- obtiene MAE `r round(met_eval$mae_suma_scores, 1)`, frente a
  `r round(met_eval$mae_promedio_train, 1)` del promedio aprendido en
  entrenamiento;
- reduce el MAE aproximadamente `r round(mejora_mae_eval, 1)` % y el RMSE
  `r round(mejora_rmse_eval, 1)` % respecto de ese predictor constante;
- alcanza correlación de Pearson `r round(met_eval$cor_pearson, 3)` y explica
  linealmente alrededor de `r round(100 * met_eval$r2_diario, 1)` % de la
  variación diaria;
- presenta un desvío de `r round(met_eval$sd_suma_scores, 1)` clusters, frente a
  `r round(met_eval$sd_observado, 1)` del observado: reproduce solo
  `r round(100 * met_eval$razon_sd, 1)` % de la amplitud observada.

La señal agregada es mejor que permanecer siempre en el promedio, pero la
mejora es moderada y la variación pronosticada está fuertemente contraída. En
test, la correlación baja a `r round(met_test$cor_pearson, 3)` y la razón de
desvíos a `r round(100 * met_test$razon_sd, 1)` %, lo que refuerza la necesidad
de revisar estabilidad temporal y señales comunes a toda la ciudad.

## Evolución diaria

```{r}
#| label: serie-temporal
#| fig-width: 11
#| fig-height: 5.5
serie_larga <- melt(
  serie_evaluacion,
  id.vars = "dia_objetivo",
  measure.vars = c("clusters_observados", "clusters_esperados"),
  variable.name = "serie",
  value.name = "clusters"
)

ggplot(serie_larga, aes(dia_objetivo, clusters, color = serie)) +
  geom_line(linewidth = 0.65, alpha = 0.9) +
  scale_color_manual(
    values = c(
      clusters_observados = "#202020",
      clusters_esperados = "#2f6fbd"
    ),
    labels = c(
      clusters_observados = "Observados",
      clusters_esperados = "Suma de scores"
    )
  ) +
  labs(
    x = NULL,
    y = "Clusters con reclamo",
    color = NULL,
    title = "Clusters observados frente a suma de probabilidades"
  ) +
  theme_minimal(base_size = 11) +
  theme(legend.position = "top")
```

## Capacidad para reproducir fluctuaciones

```{r}
#| label: desviaciones
#| fig-width: 11
#| fig-height: 5
desviaciones <- serie_evaluacion[
  ,
  .(
    dia_objetivo,
    Observado = clusters_observados - mean(clusters_observados),
    `Suma de scores` = clusters_esperados - mean(clusters_esperados)
  )
]

desviaciones <- melt(
  desviaciones,
  id.vars = "dia_objetivo",
  variable.name = "serie",
  value.name = "desviacion"
)

ggplot(desviaciones, aes(dia_objetivo, desviacion, color = serie)) +
  geom_hline(yintercept = 0, color = "grey70") +
  geom_line(linewidth = 0.65) +
  scale_color_manual(values = c(Observado = "#202020", `Suma de scores` = "#c44e52")) +
  labs(
    x = NULL,
    y = "Desviación respecto de la media",
    color = NULL,
    title = "Amplitud de las fluctuaciones diarias"
  ) +
  theme_minimal(base_size = 11) +
  theme(legend.position = "top")
```

La razón entre el desvío de la suma de scores y el desvío observado cuantifica
la contracción de variabilidad. Un valor muy inferior a uno confirma que el
predictor agregado se mueve poco frente a los cambios reales entre días.

## Relación entre predicción y observado

```{r}
#| label: dispersion
#| fig-width: 7
#| fig-height: 6
ggplot(
  serie_evaluacion,
  aes(clusters_esperados, clusters_observados)
) +
  geom_point(alpha = 0.55, color = "#2f6fbd") +
  geom_abline(slope = 1, intercept = 0, linetype = "dashed", color = "grey45") +
  geom_smooth(method = "lm", se = TRUE, color = "#c44e52") +
  labs(
    x = "Suma diaria de scores",
    y = "Clusters observados con reclamo",
    title = "Calibración agregada por día"
  ) +
  theme_minimal(base_size = 11)
```

La pendiente del ajuste diario no debe interpretarse como corrección definitiva:
se estima sobre el mismo período evaluado. Funciona como diagnóstico de escala y
permite observar si las probabilidades necesitan una calibración temporal
adicional.

## Días de mayor afectación observada

```{r}
#| label: dias-altos
umbral_p90 <- as.numeric(quantile(
  serie_evaluacion$clusters_observados,
  probs = 0.90,
  type = 8
))

dias_altos <- serie_evaluacion[
  clusters_observados >= umbral_p90,
  .(
    dia = dia_objetivo,
    clusters_observados,
    clusters_esperados = round(clusters_esperados, 2),
    error = round(clusters_esperados - clusters_observados, 2),
    reclamos_observados,
    reclamos_por_cluster_afectado = round(reclamos_por_cluster_afectado, 3)
  )
][order(-clusters_observados)]

kable(
  head(dias_altos, 20),
  caption = paste0(
    "Primeros 20 días con mayor afectación; umbral P90 = ",
    round(umbral_p90, 1), " clusters"
  )
)
```

Esta tabla permite revisar si la contracción es especialmente problemática en
los días que más interesan al negocio. En etapas posteriores se incorporarán
métricas formales para anticipar la superación de umbrales operativos.

Los días de mayor afectación muestran errores negativos importantes. Por
ejemplo, el 13 de abril de 2026 se observaron 1.393 clusters con reclamo y la
suma de scores anticipó aproximadamente 929. Esto es consistente con un modelo
que conserva cierta señal de nivel, pero no reacciona con suficiente amplitud
ante shocks diarios.

## Lectura del paso 1

La evaluación de este paso debe separar tres propiedades:

1. **Nivel:** si la suma tiene una media parecida al total observado.
2. **Movimiento:** si sube y baja en los mismos días que el observado.
3. **Amplitud:** si reproduce la magnitud real de esas fluctuaciones.

Un predictor puede tener poco sesgo medio y aun ser poco útil para anticipar
días altos si permanece demasiado cerca del promedio. Las siguientes etapas
deberán determinar si esa estabilidad proviene de calibración global, de las
features disponibles, del objetivo de entrenamiento por cluster o de la pérdida
de señales comunes a toda la ciudad.

En este primer diagnóstico, una recalibración lineal simple no parece suficiente
como explicación única. La pendiente agregada está cerca de uno, pero la
correlación es moderada y queda mucha variación residual. El problema parece
incluir falta de información para identificar qué días se apartan del nivel
habitual, no solamente una escala incorrecta de probabilidades.

## Próximos análisis

- Comparar la suma de scores contra baselines temporales construidos sin mirar
  el futuro.
- Separar resultados por entrenamiento, validación y test si la salida permite
  reconstruir los períodos originales.
- Revisar calibración diaria y calibración por período.
- Identificar qué componentes del score varían entre días y cuáles solo ordenan
  clusters dentro de cada día.
- Evaluar variables de nivel ciudad que no pueden ser aprendidas adecuadamente
  por un modelo centrado en diferencias entre clusters.
- Definir y validar la noción operativa de día complicado.

## Línea de modelado territorial acordada

Como siguiente línea se construirá una base `barrio/día`. El target será la
cantidad de clusters del barrio con al menos un reclamo y la exposición será la
cantidad de clusters activos o elegibles del barrio en ese día.

La base podrá resumir, respetando el corte operativo:

- cantidad de clusters y contenedores activos;
- distribución del tiempo desde el último levante;
- cantidad y proporción de clusters atrasados;
- periodicidad teórica y exceso sobre esa periodicidad;
- calidad observada o inferida del estado de contenedores;
- historia de reclamos del barrio cerrada hasta `D-2`;
- distribución de scores del modelo por cluster;
- variables sociodemográficas, incluyendo NBI, densidad y vivienda.

El modelo de barrio no incluirá simultáneamente CCZ ni municipio. Esas
particiones son parcialmente redundantes y dificultarían interpretar qué nivel
territorial está aportando la señal.

En una etapa posterior se construirá una variante independiente `CCZ/día` bajo
la misma lógica. Ambos niveles se compararán usando períodos, cortes temporales,
familias de variables y métricas comunes. La comparación permitirá evaluar el
equilibrio entre mayor detalle territorial en barrio y mayor estabilidad
estadística en CCZ.

## Primer experimento barrio/día y CCZ/día

### Especificación

Se construyeron dos bases con igual período y familias de variables:

- 62 barrios y 22.578 barrio-días de entrenamiento;
- 18 CCZ y 6.559 CCZ-días de entrenamiento.

En ambos casos el target es la cantidad de clusters con al menos un reclamo y
la cantidad de clusters del territorio funciona como exposición binomial. Los
modelos usan:

- día de semana y mes;
- media, desvío y percentil 90 del score por cluster;
- media y percentil 90 del tiempo desde el último levante;
- proporción de clusters con tiempo desde levante mayor o igual a tres días;
- contenedores activos y proporción inferida;
- historia COM agregada a uno, siete y treinta días;
- NBI, asentamiento, vivienda inadecuada y densidad;
- interacciones entre NBI y tiempo desde levante, y entre NBI y score.

La estructura territorial se representa mediante un intercepto aleatorio
penalizado. Esto permite que cada territorio tenga un nivel basal propio con
*partial pooling*. La primera prueba con pendiente aleatoria por barrio resultó
demasiado costosa para esta etapa y se simplificó antes de generar resultados.

El modelo de barrio no utiliza CCZ ni municipio. El modelo de CCZ se entrena por
separado y no utiliza barrio.

Implementación reproducible:

- `scripts/modelo_agregado_territorial_diario_com.R`;
- `outputs/modelos_agregados_territoriales_com/`.

```{r}
#| label: resultados-territoriales
path_resultados_territoriales <- file.path(
  project_root, "outputs", "modelos_agregados_territoriales_com"
)

metricas_territoriales <- fread(file.path(
  path_resultados_territoriales,
  "metricas_diarias.csv"
))
diagnostico_territorial <- fread(file.path(
  path_resultados_territoriales,
  "diagnostico_modelos.csv"
))
pred_territoriales <- fread(file.path(
  path_resultados_territoriales,
  "predicciones_diarias.csv"
))
pred_territoriales[, dia_objetivo := as.IDate(dia_objetivo)]

metricas_test <- metricas_territoriales[
  periodo == "test",
  .(
    nivel = nivel_territorial,
    modelo,
    dias,
    media_observada = round(media_observada, 1),
    media_predicha = round(media_predicha, 1),
    sesgo = round(sesgo, 1),
    MAE = round(mae, 1),
    RMSE = round(rmse, 1),
    correlacion = round(correlacion, 3),
    variabilidad_reproducida_pct = round(100 * razon_sd, 1)
  )
]

kable(
  metricas_test,
  caption = "Comparación fuera de muestra en test: abril y mayo de 2026"
)
```

### Resultado en test

Los modelos territoriales no dominan en todas las métricas, pero cambian de
forma importante la dinámica del pronóstico:

- la suma de scores alcanza correlación 0,357 y reproduce 37,4 % del desvío;
- barrio/día alcanza correlación 0,532 y reproduce 76,3 % del desvío;
- CCZ/día alcanza correlación 0,529 y reproduce 76,4 % del desvío;
- el RMSE baja de 202,1 con suma de scores a 189,3 con barrio y 190,2 con CCZ;
- el MAE de suma de scores, 152,9, continúa levemente por debajo de barrio,
  155,7, y CCZ, 157,2.

Esto indica que la agregación territorial y sus features dinámicas recuperan
mucho mejor las subidas y bajadas entre días. La mejora se observa especialmente
en correlación, amplitud y RMSE, pero todavía no en MAE.

```{r}
#| label: serie-modelos-territoriales
#| fig-width: 11
#| fig-height: 5.5
pred_test_barrio <- pred_territoriales[
  nivel_territorial == "barrio" & split_modelo == "test",
  .(
    dia_objetivo,
    Observado = clusters_observados,
    `Suma de scores` = clusters_esperados_suma_scores,
    `Barrio/día` = clusters_esperados_territorial
  )
]

pred_test_ccz <- pred_territoriales[
  nivel_territorial == "ccz" & split_modelo == "test",
  .(dia_objetivo, `CCZ/día` = clusters_esperados_territorial)
]

comparacion_test <- pred_test_ccz[pred_test_barrio, on = "dia_objetivo"]
comparacion_test_larga <- melt(
  comparacion_test,
  id.vars = "dia_objetivo",
  variable.name = "serie",
  value.name = "clusters"
)

ggplot(comparacion_test_larga, aes(dia_objetivo, clusters, color = serie)) +
  geom_line(linewidth = 0.75) +
  scale_color_manual(values = c(
    Observado = "#202020",
    `Suma de scores` = "#2f6fbd",
    `Barrio/día` = "#c44e52",
    `CCZ/día` = "#55a868"
  )) +
  labs(
    x = NULL,
    y = "Clusters con reclamo",
    color = NULL,
    title = "Comparación diaria de modelos en test"
  ) +
  theme_minimal(base_size = 11) +
  theme(legend.position = "top")
```

### Inestabilidad entre validación y test

```{r}
#| label: estabilidad-territorial
metricas_estabilidad <- metricas_territoriales[
  modelo == "territorial_jerarquico_intercepto" &
    periodo %in% c("validacion", "test"),
  .(
    nivel = nivel_territorial,
    periodo,
    sesgo = round(sesgo, 1),
    MAE = round(mae, 1),
    RMSE = round(rmse, 1),
    correlacion = round(correlacion, 3),
    variabilidad_reproducida_pct = round(100 * razon_sd, 1)
  )
]

kable(
  metricas_estabilidad,
  caption = "Estabilidad de los modelos territoriales"
)
```

La principal advertencia es la sobreestimación en validación: aproximadamente
192 clusters diarios para barrio y 148 para CCZ. En test el sesgo cae a 13 para
barrio y -17 para CCZ. Esta diferencia impide atribuir toda la mejora a una
estructura estable y obliga a estudiar calendario, cambios de nivel y
calibración temporal.

### Lectura provisional

Barrio y CCZ entregan resultados muy parecidos a nivel ciudad. Barrio conserva
mayor detalle para interpretar heterogeneidad social y operativa; CCZ ofrece una
base más compacta y estable. En esta primera especificación no hay evidencia
suficiente para elegir uno de forma definitiva.

La interacción estimada no debe interpretarse todavía como evidencia de que el
efecto del atraso sea mayor o menor según NBI. Comparte el modelo con historia
COM, scores y efectos territoriales, y puede absorber correlaciones entre esas
variables. Antes de interpretar coeficientes se requieren modelos por bloques,
incertidumbre y análisis de sensibilidad.

Los próximos pasos específicos son:

1. separar el aporte incremental de calendario, score, operación y territorio;
2. investigar la sobreestimación de enero-marzo de 2026;
3. probar calibración aprendida en validación y aplicada exclusivamente a test;
4. evaluar desempeño por territorio, no solamente en el total ciudad;
5. decidir si se justifica recuperar pendientes aleatorias por territorio.

## Experimento incremental acordado

Para identificar de dónde proviene la mejora se compararán modelos anidados:

1. **M0:** suma diaria de scores del modelo por cluster.
2. **M1:** calendario, distribución territorial de scores e intercepto aleatorio
   de barrio o CCZ.
3. **M2:** M1 más los resúmenes operativos actualmente utilizados.
4. **M3:** M2 más una descripción de la distribución del ratio entre tiempo
   desde último levante y período teórico.
5. **M4:** M3 más variables sociodemográficas e interacciones.

La primera versión de M3 utilizará el ratio predictivo medio de cada cluster,
`mean_ratio_tiempo_periodo_pred`, y construirá por territorio/día:

- cantidad y proporción de clusters con ratio menor o igual a 1;
- cantidad y proporción con ratio entre 1 y 1,5;
- cantidad y proporción con ratio entre 1,5 y 2;
- cantidad y proporción con ratio mayor que 2;
- carga total de exceso, definida como la suma de `max(ratio - 1, 0)`;
- carga media de exceso por cluster.

Los conteos describen volumen territorial y las proporciones permiten comparar
territorios de distinto tamaño. La carga de exceso distingue muchos atrasos
leves de una cola con atrasos extremos.

Esta primera implementación clasifica clusters usando su ratio medio. Si aporta
señal, se construirá una segunda versión desde contenedores, incluyendo
distribución por intervalos y clusters con al menos un contenedor extremo. Esa
extensión evitará que algunos contenedores muy atrasados queden ocultos por el
promedio del cluster.

## Resultados de la comparación M0--M4

### Implementación y cobertura

La comparación acordada se implementó de forma reproducible para barrio/día y
CCZ/día en:

- `scripts/comparar_modelos_agregados_territoriales_m0_m4_com.R`;
- `outputs/experimento_modelos_agregados_m0_m4_com/`.

Todos los modelos M1--M4 convergieron. El ratio predictivo estuvo disponible
para 99,47 % de los clusters de entrenamiento, 99,92 % de validación y 99,93 %
de test. Por lo tanto, la comparación de M2 con M3 no está condicionada por una
pérdida relevante de cobertura.

```{r}
#| label: resultados-m0-m4
path_m0_m4 <- file.path(
  project_root, "outputs", "experimento_modelos_agregados_m0_m4_com"
)

metricas_m0_m4 <- fread(file.path(path_m0_m4, "metricas_m0_m4.csv"))
diagnostico_m0_m4 <- fread(file.path(path_m0_m4, "diagnostico_m1_m4.csv"))
pred_m0_m4 <- fread(file.path(path_m0_m4, "predicciones_diarias_m1_m4.csv"))
pred_m0_m4[, dia_objetivo := as.IDate(dia_objetivo)]

tabla_m0_m4_test <- metricas_m0_m4[
  periodo == "test",
  .(
    nivel = nivel_territorial,
    modelo = escenario,
    sesgo = round(sesgo, 1),
    MAE = round(mae, 1),
    RMSE = round(rmse, 1),
    correlacion = round(correlacion, 3),
    variabilidad_reproducida_pct = round(100 * razon_sd, 1)
  )
]

kable(
  tabla_m0_m4_test,
  caption = "Comparación incremental fuera de muestra en test"
)
```

### ¿Aporta la distribución del ratio?

El aporte de M3 sobre M2 es **pequeño y no concluyente**:

- en barrio, la correlación sube de 0,532 a 0,535 y la variabilidad reproducida
  de 76,2 % a 77,1 %, pero el RMSE queda prácticamente igual (189,0) y el MAE
  empeora 0,1 clusters;
- en CCZ, la correlación sube de 0,520 a 0,523, el RMSE baja de 192,7 a 192,4 y
  el MAE baja de 159,3 a 158,9;
- en validación, M3 aumenta la sobreestimación y empeora MAE y RMSE frente a M2
  en ambos niveles territoriales.

En consecuencia, la forma de la distribución del ratio contiene algo de señal,
pero esta primera versión basada en el promedio por cluster no produce una
mejora suficientemente estable para justificar por sí sola una mayor
complejidad. El resultado también es compatible con redundancia respecto del
tiempo desde el último levante que ya entra en M2.

### Lectura de los demás bloques

El salto importante ocurre entre M1 y M2. Agregar historia COM y resúmenes
operativos reduce en test el RMSE de 219,8 a 189,0 para barrio y de 221,7 a
192,7 para CCZ. La estructura territorial y la distribución de scores, sin ese
bloque dinámico, no alcanzan por sí solas.

M4, que incorpora variables sociodemográficas e interacciones, mejora levemente
la correlación en ambos niveles. En CCZ obtiene el menor RMSE territorial de
test (190,8), mientras que en barrio queda en 189,7. Sin embargo, mantiene la
fuerte sobreestimación de validación. No corresponde interpretar todavía estas
mejoras como evidencia sustantiva de una interacción entre atraso y NBI.

```{r}
#| label: serie-m0-m4-test
#| fig-width: 11
#| fig-height: 5.5
serie_m0_m4_test <- pred_m0_m4[
  split_modelo == "test" & nivel_territorial == "ccz" &
    escenario %in% c("M2", "M3", "M4"),
  .(
    dia_objetivo,
    observado = clusters_observados,
    serie = paste0(escenario, " CCZ/día"),
    predicho = clusters_esperados
  )
]

m0_test <- unique(pred_m0_m4[
  split_modelo == "test" & nivel_territorial == "barrio" & escenario == "M1",
  .(
    dia_objetivo,
    observado = clusters_observados,
    serie = "M0 suma de scores",
    predicho = suma_scores
  )
])
serie_m0_m4_test <- rbindlist(list(serie_m0_m4_test, m0_test))

observado_m0_m4 <- unique(
  serie_m0_m4_test[, .(dia_objetivo, serie = "Observado", predicho = observado)]
)

ggplot(
  rbindlist(list(
    serie_m0_m4_test[, .(dia_objetivo, serie, predicho)],
    observado_m0_m4
  )),
  aes(dia_objetivo, predicho, color = serie)
) +
  geom_line(linewidth = 0.75) +
  labs(
    x = NULL,
    y = "Clusters con reclamo",
    color = NULL,
    title = "Comparación incremental en test"
  ) +
  theme_minimal(base_size = 11) +
  theme(legend.position = "top")
```

### Decisión provisional y siguiente prueba

M2 queda como especificación parsimoniosa de referencia: captura casi toda la
mejora territorial observada en test. M3 se conserva como experimento, no como
incorporación decidida. La siguiente prueba útil es construir los intervalos
desde ratios de contenedores y medir clusters con al menos un contenedor extremo;
esa formulación responde mejor a la hipótesis de que el promedio diluye el
"desastre" interno. Antes de seleccionar un modelo operativo también debe
resolverse la inestabilidad de nivel entre validación y test mediante evaluación
temporal con más cortes y una calibración que se aprenda sin usar el período de
test.

## Segunda generación: jerarquía barrio/segmento

### Motivación y especificación

La comparación anterior utilizaba barrio/día o CCZ/día como unidad. Se exploró
una estructura territorial más fina con una fila por segmento censal/día y dos
niveles jerárquicos simultáneos:

$$
Y_{s,d}\sim\operatorname{Binomial}(N_{s,d},p_{s,d}),
$$

$$
\operatorname{logit}(p_{s,d})=
\text{día de semana}+f(\text{exceso}_{s,d})+
u_{\text{barrio}(s)}+v_s.
$$

Aquí, $Y_{s,d}$ es la cantidad de clusters con reclamo y $N_{s,d}$ la cantidad
de clusters del segmento. Los interceptos penalizados de barrio y segmento
aplican *partial pooling*: capturan propensiones basales territoriales sin
estimar cada zona de forma completamente independiente.

La primera versión se mantuvo deliberadamente parsimoniosa:

- día de la semana, sin mes, porque entrenamiento contiene un solo ciclo anual;
- intercepto aleatorio de barrio;
- intercepto aleatorio de segmento censal;
- carga media de exceso del ratio tiempo desde levante/período, primero lineal y
  después mediante una función suave;
- resúmenes alternativos de la cola alta del score COM a nivel barrio/día.

La carga media de exceso se define como:

$$
E_{s,d}=\frac{1}{N_{s,d}}\sum_c\max(r_{c,d}-1,0),
\qquad
r_{c,d}=\frac{\text{tiempo desde último levante}}
{\text{período teórico}}.
$$

Los modelos evaluados fueron:

1. **A0:** día de semana más jerarquía barrio/segmento;
2. **A1:** A0 más efecto lineal del exceso;
3. **A2:** A0 más efecto suave no lineal del exceso;
4. **A3/A4:** A2 más media o suma de los 20 scores más altos del barrio;
5. **A5/A6:** A2 más media o suma de los 30 scores más altos;
6. **A7:** A2 más percentil 90 del score del barrio;
7. **A8:** A2 más suma de todos los scores del barrio.

Implementación reproducible:

- `scripts/benchmark_modelo_segmento_barrio_com.R`;
- `scripts/comparar_modelos_segmento_barrio_scores_com.R`;
- `outputs/benchmark_modelo_segmento_barrio_com/`;
- `outputs/comparacion_modelos_segmento_barrio_scores_com/`.

### Tamaño y factibilidad computacional

```{r}
#| label: factibilidad-segmento-barrio
path_benchmark_segmento <- file.path(
  project_root, "outputs", "benchmark_modelo_segmento_barrio_com"
)
inventario_segmento <- fread(file.path(path_benchmark_segmento, "inventario.csv"))
tiempos_segmento <- fread(file.path(path_benchmark_segmento, "tiempos.csv"))

tabla_inventario_segmento <- data.table(
  indicador = c(
    "Filas cluster/día originales",
    "Filas segmento/día",
    "Días",
    "Barrios",
    "Segmentos",
    "Mediana de clusters por segmento/día",
    "Segmento/día sin reclamos (%)",
    "Memoria de la base agregada (MB)"
  ),
  valor = c(
    inventario_segmento$filas_cluster_dia,
    inventario_segmento$filas_segmento_dia,
    inventario_segmento$dias,
    inventario_segmento$barrios,
    inventario_segmento$segmentos,
    inventario_segmento$mediana_clusters_segmento_dia,
    round(inventario_segmento$pct_filas_target_cero, 1),
    round(inventario_segmento$memoria_base_mb, 1)
  )
)

kable(
  tabla_inventario_segmento,
  caption = "Dimensión de la base segmento/día"
)

tabla_tiempos_segmento <- tiempos_segmento[
  grepl("ajustar_", etapa),
  .(
    modelo = sub("ajustar_", "", etapa),
    segundos = round(segundos_transcurridos, 1)
  )
]

kable(
  tabla_tiempos_segmento,
  caption = "Tiempo de ajuste de las especificaciones iniciales"
)
```

La base contiene 469.566 segmento/días y 951 segmentos. Cerca de la mitad de
las filas no presenta reclamos, pero la exposición binomial conserva la cantidad
de clusters observados. Los primeros ajustes demoran entre 12 y 14 segundos;
por tanto, la granularidad de segmento es computacionalmente viable con
`mgcv::bam`.

### Resultados fuera de muestra

```{r}
#| label: resultados-segmento-barrio
path_resultados_segmento <- file.path(
  project_root, "outputs", "comparacion_modelos_segmento_barrio_scores_com"
)
metricas_segmento_diarias <- fread(file.path(
  path_resultados_segmento, "metricas_diarias.csv"
))
pred_segmento_diarias <- fread(file.path(
  path_resultados_segmento, "predicciones_diarias.csv"
))
pred_segmento_diarias[, dia_objetivo := as.IDate(dia_objetivo)]

modelos_tabla_segmento <- c(
  "M0_suma_scores", "A0_jerarquia", "A1_exceso_lineal",
  "A2_exceso_suave", "A3_media_top20", "A4_suma_top20",
  "A6_suma_top30", "A7_score_p90", "A8_suma_scores"
)

tabla_resultados_segmento <- metricas_segmento_diarias[
  periodo %in% c("validacion", "test") & escenario %in% modelos_tabla_segmento,
  .(
    período = periodo,
    modelo = escenario,
    sesgo = round(sesgo, 1),
    MAE = round(mae, 1),
    RMSE = round(rmse, 1),
    correlación = round(correlacion, 3),
    variabilidad_reproducida_pct = round(100 * razon_sd, 1)
  )
][order(período, RMSE)]

kable(
  tabla_resultados_segmento,
  caption = "Modelos jerárquicos segmento/día en validación y test"
)
```

En test, A0 obtiene el menor error y la mayor correlación: RMSE 174,6,
correlación 0,615 y MAE 142,5. El modelo es notablemente sencillo; su principal
limitación es que reproduce solo 55,0 % de la variabilidad diaria y subestima en
promedio 38 clusters.

La función suave del exceso aumenta la variabilidad reproducida a 71,2 % y deja
un sesgo de 19,6 clusters, pero el RMSE sube a 176,3. La mejora muy grande del
AIC de entrenamiento no se traduce en una mejora inequívoca fuera de muestra.

En validación, las variantes top-20 son claramente superiores: A3 alcanza RMSE
156,8, correlación 0,691 y MAE 118,2. En el período combinado de validación y
test, A3 obtiene RMSE 164,8, correlación 0,645 y reproduce 73,2 % de la
variabilidad, frente a RMSE 200,6 y correlación 0,418 de la suma directa de
scores.

La media y la suma top-20 producen resultados prácticamente idénticos. En 97,4
% de los barrio/días existen al menos 20 clusters; en esos casos una variable es
exactamente la otra dividida entre veinte. Se conserva la suma top-20 como
formulación más interpretable: aproxima la cantidad esperada de clusters con
reclamo dentro de los veinte de mayor riesgo. Top-30 no aporta una mejora frente
a top-20.

```{r}
#| label: serie-segmento-barrio-test
#| fig-width: 11
#| fig-height: 5.5
serie_segmento_test <- pred_segmento_diarias[
  split_modelo == "test" & escenario %in% c("A0_jerarquia", "A4_suma_top20"),
  .(
    dia_objetivo,
    observado,
    serie = fifelse(
      escenario == "A0_jerarquia",
      "A0 jerarquía",
      "A4 jerarquía + exceso + top-20"
    ),
    valor = predicho
  )
]

m0_segmento_test <- unique(pred_segmento_diarias[
  split_modelo == "test" & escenario == "A0_jerarquia",
  .(
    dia_objetivo,
    observado,
    serie = "M0 suma de scores",
    valor = suma_scores
  )
])
observado_segmento_test <- unique(serie_segmento_test[
  , .(dia_objetivo, observado, serie = "Observado", valor = observado)
])

ggplot(
  rbindlist(list(
    serie_segmento_test[, .(dia_objetivo, serie, valor)],
    m0_segmento_test[, .(dia_objetivo, serie, valor)],
    observado_segmento_test[, .(dia_objetivo, serie, valor)]
  )),
  aes(dia_objetivo, valor, color = serie)
) +
  geom_line(linewidth = 0.75) +
  labs(
    x = NULL,
    y = "Clusters con reclamo",
    color = NULL,
    title = "Jerarquía barrio/segmento y score top-20 en test"
  ) +
  theme_minimal(base_size = 11) +
  theme(legend.position = "top")
```

### Decisión provisional

La jerarquía barrio/segmento queda promovida como línea principal de
investigación predictiva. Se conservan dos candidatos:

- **A0**, como baseline territorial parsimonioso y mejor modelo en test;
- **A4**, como candidato dinámico con jerarquía, exceso no lineal y suma top-20,
  por su desempeño en validación y en el período combinado.

No se selecciona todavía un modelo operativo. El ganador cambia entre meses:
top-20 domina especialmente en enero y febrero, mientras A0 resulta competitivo
o superior hacia abril y mayo. El siguiente paso es un backtesting mensual que
permita distinguir estacionalidad, cambios de calibración y cambios operativos.

## Propensión reciente del barrio e interacción con el exceso

Se evaluó si el exceso produce una corrección diferente en barrios con mayor
propensión reciente a reclamar. Se construyeron dos indicadores con una ventana
de treinta días cerrada en `D-2`:

1. **Tasa regularizada:** clusters con reclamo divididos entre cluster-días
   observables del barrio.
2. **Propensión relativa a A0:** logaritmo del cociente entre clusters con
   reclamo observados y esperados por el modelo estructural A0.

Ambos indicadores usan un prior equivalente a 200 cluster-días para evitar
valores inestables. Se comparó A4 reentrenado sobre la misma muestra con cuatro
variantes: efecto principal de cada propensión y efecto principal más interacción
lineal con la carga media de exceso.

Implementación:

- `scripts/experimentar_propension_barrio_exceso_com.R`;
- `outputs/experimento_propension_barrio_exceso_com/`.

```{r}
#| label: resultados-propension-barrio
path_propension_barrio <- file.path(
  project_root, "outputs", "experimento_propension_barrio_exceso_com"
)
metricas_propension_barrio <- fread(file.path(
  path_propension_barrio, "metricas_periodo.csv"
))

tabla_propension_barrio <- metricas_propension_barrio[
  split_modelo %in% c("validacion", "test"),
  .(
    período = split_modelo,
    modelo = escenario,
    sesgo = round(sesgo, 1),
    MAE = round(mae, 1),
    RMSE = round(rmse, 1),
    correlación = round(correlacion, 3),
    variabilidad_reproducida_pct = round(100 * razon_sd, 1)
  )
][order(período, RMSE)]

kable(
  tabla_propension_barrio,
  caption = "Propensión reciente del barrio e interacción con el exceso"
)
```

La tasa regularizada sin interacción reduce el sesgo de test de -21,7 a 2,2
clusters y mejora levemente el MAE, pero el RMSE sube de 177,6 a 178,5 y la
correlación baja de 0,592 a 0,582. En validación tampoco mejora el RMSE.

Las dos interacciones empeoran RMSE y correlación en validación y test. Además,
su signo estimado en entrenamiento es negativo: el efecto marginal del exceso
disminuye al aumentar la propensión reciente. Este signo puede representar
saturación, redundancia con el score COM o inestabilidad temporal; no se
interpreta como evidencia de comportamiento territorial porque no generaliza
fuera de muestra.

El patrón mensual ayuda a explicar el resultado agregado: las propensiones
mejoran algunos meses, especialmente febrero y abril de 2026, pero empeoran
enero y mayo. Una ventana móvil de treinta días puede quedar rezagada cuando
cambia rápidamente el nivel general de reclamos. Las variables se conservan
como diagnóstico y posible instrumento de calibración, pero las interacciones
no quedan promovidas al modelo predictivo actual.

## Top-20 % e interacción entre score y exceso

La definición inicial de top-20 seleccionaba veinte clusters fijos por
barrio/día. Se evaluó la idea original de seleccionar el 20 % con mayor score,
lo que mantiene una fracción comparable en barrios de distinto tamaño. Se usó
la media del top-20 %, porque su suma también incorpora el tamaño del barrio.

Se compararon cuatro modelos con la misma jerarquía y función suave del exceso:

1. **B0:** suma top-20 fija;
2. **B1:** media del top-20 %;
3. **B2:** B0 más interacción lineal entre exceso y top-20 fijo;
4. **B3:** B1 más interacción lineal entre exceso y top-20 %.

Implementación:

- `scripts/experimentar_top20pct_interaccion_exceso_com.R`;
- `outputs/experimento_top20pct_interaccion_exceso_com/`.

```{r}
#| label: resultados-top20pct-interaccion
path_top20pct <- file.path(
  project_root, "outputs", "experimento_top20pct_interaccion_exceso_com"
)
metricas_top20pct <- fread(file.path(path_top20pct, "metricas_periodo.csv"))

tabla_top20pct <- metricas_top20pct[
  split_modelo %in% c("validacion", "test", "validacion + test"),
  .(
    período = split_modelo,
    modelo = escenario,
    sesgo = round(sesgo, 1),
    MAE = round(mae, 1),
    RMSE = round(rmse, 1),
    correlación = round(correlacion, 3),
    variabilidad_reproducida_pct = round(100 * razon_sd, 1)
  )
][order(período, RMSE)]

kable(
  tabla_top20pct,
  caption = "Top-20 fijo, top-20 % e interacción con el exceso"
)
```

B1 mejora levemente a B0 en validación: RMSE 156,4 frente a 156,9 y correlación
0,694 frente a 0,691. En test quedan prácticamente empatados: B0 obtiene RMSE
177,2 y B1 177,4. En validación más test, B1 alcanza RMSE 164,6 y correlación
0,647, una mejora pequeña frente a 164,8 y 0,645 de B0.

La media del top-20 % queda como resumen preferido por coherencia conceptual y
comparabilidad entre barrios, aunque la evidencia predictiva muestra un empate
práctico con el top-20 fijo.

Las interacciones no mejoran los errores fuera de muestra. Ambas tienen signo
negativo en entrenamiento y aumentan la amplitud de la predicción, pero elevan
el RMSE combinado de aproximadamente 164,6--164,8 a 167,2. Por tanto, no se
incorporan al candidato actual. El resultado indica que una interacción lineal
simple no captura de forma estable la coexistencia de atraso y concentración de
riesgo COM; no descarta que exista una relación no lineal o condicionada por un
cambio general de régimen.

La referencia dinámica pasa a ser **B1**: día de semana, jerarquía
barrio/segmento, exceso suave y media del 20 % de clusters con mayor score del
barrio. A0 se conserva como expectativa estructural.

## Extremos locales de exceso dentro del segmento

Se evaluó una representación más local del atraso: para cada segmento/día se
ordenan los clusters por exceso sobre el período teórico y se calcula la media
del 20 % más atrasado. Esta variable busca evitar que una situación grave en
unos pocos clusters quede diluida por el promedio del segmento.

La granularidad es exigente: el segmento/día mediano contiene ocho clusters con
ratio válido y su top-20 % contiene dos. En 29,9 % de las filas el top representa
un único cluster y en 72,8 % representa como máximo dos. Por eso se comparó el
extremo contra el promedio sobre una muestra idéntica y con la misma
regularización jerárquica.

Modelos:

1. **E0:** exceso medio del segmento;
2. **E1:** top-20 % de exceso del segmento en reemplazo del promedio;
3. **E2:** exceso medio más top-20 % local;
4. **E3:** E2 más interacción del extremo local con propensión del barrio;
5. **E4:** E2 más interacción del extremo local con top-20 % de scores COM.

Implementación:

- `scripts/experimentar_extremos_exceso_segmento_com.R`;
- `outputs/experimento_extremos_exceso_segmento_com/`.

```{r}
#| label: resultados-extremos-segmento
path_extremos_segmento <- file.path(
  project_root, "outputs", "experimento_extremos_exceso_segmento_com"
)
metricas_extremos_segmento <- fread(file.path(
  path_extremos_segmento, "metricas_periodo.csv"
))
inventario_extremos_segmento <- fread(file.path(
  path_extremos_segmento, "inventario_top20pct.csv"
))

tabla_extremos_segmento <- metricas_extremos_segmento[
  split_modelo %in% c("validacion", "test", "validacion + test"),
  .(
    período = split_modelo,
    modelo = escenario,
    sesgo = round(sesgo, 1),
    MAE = round(mae, 1),
    RMSE = round(rmse, 1),
    correlación = round(correlacion, 3),
    variabilidad_reproducida_pct = round(100 * razon_sd, 1)
  )
][order(período, RMSE)]

kable(
  tabla_extremos_segmento,
  caption = "Exceso medio, extremo local e interacciones"
)
```

La representación extrema aporta una mejora real en la comparación apareada.
En test, E1 reduce el RMSE de 177,7 a 174,8, el MAE de 146,4 a 144,4 y aumenta
la correlación de 0,590 a 0,601. En validación queda prácticamente empatado con
E0. En el período combinado obtiene RMSE 163,2, MAE 127,7 y correlación 0,653,
frente a 164,3, 128,5 y 0,648 del exceso medio.

Usar simultáneamente promedio y extremo no mejora, lo que sugiere que ambos
resúmenes son redundantes y que la cola local es la representación más útil. La
mejora de E1 aparece especialmente en marzo, abril y mayo de 2026, aunque no en
enero y febrero.

Las interacciones con propensión reciente y concentración de scores vuelven a
tener signo negativo en entrenamiento y empeoran los errores externos. Por lo
tanto, el avance proviene de representar mejor el atraso extremo, no de una
interacción lineal estable.

**E1 pasa a ser la referencia dinámica actual:** día de semana, jerarquía
barrio/segmento, media del top-20 % de scores COM del barrio y media del top-20 %
de exceso dentro del segmento. La poca cantidad de clusters que integra cada
extremo obliga a monitorear estabilidad, pero el *partial pooling* territorial y
la función global penalizada limitan el riesgo de sobreajuste.

### Comparación visual de baselines y candidatos

La figura siguiente reúne los modelos que resumen la evolución del análisis:

- **M0:** suma directa de scores COM;
- **A0:** expectativa estructural basada en día de semana y jerarquía
  barrio/segmento;
- **B1:** A0 más exceso medio del segmento y media del top-20 % de scores del
  barrio;
- **E1:** reemplaza el exceso medio por el top-20 % de exceso local del segmento.

```{r}
#| label: serie-baselines-candidatos-finales
#| fig-width: 12
#| fig-height: 4.8
pred_top20pct <- fread(file.path(path_top20pct, "predicciones_diarias.csv"))
pred_top20pct[, dia_objetivo := as.IDate(dia_objetivo)]

pred_extremos_segmento <- fread(file.path(
  path_extremos_segmento, "predicciones_diarias.csv"
))
pred_extremos_segmento[, dia_objetivo := as.IDate(dia_objetivo)]

pred_train_candidatos <- fread(file.path(
  project_root, "outputs", "predicciones_train_candidatos_segmento_com",
  "predicciones_train.csv"
))
pred_train_candidatos[, dia_objetivo := as.IDate(dia_objetivo)]

serie_a0 <- pred_segmento_diarias[
  split_modelo %in% c("entrenamiento", "validacion", "test") &
    escenario == "A0_jerarquia",
  .(
    dia_objetivo,
    período = split_modelo,
    observado,
    serie = "A0 estructural",
    valor = predicho
  )
]

serie_m0 <- pred_segmento_diarias[
  split_modelo %in% c("entrenamiento", "validacion", "test") &
    escenario == "A0_jerarquia",
  .(
    dia_objetivo,
    período = split_modelo,
    observado,
    serie = "M0 suma de scores",
    valor = suma_scores
  )
]

serie_b1 <- pred_top20pct[
  split_modelo %in% c("validacion", "test") &
    escenario == "B1_media_top20pct",
  .(
    dia_objetivo,
    período = split_modelo,
    observado,
    serie = "B1 exceso medio + top-20 % score",
    valor = predicho
  )
]
serie_b1_train <- pred_train_candidatos[
  escenario == "B1_media_top20pct",
  .(
    dia_objetivo,
    período = "entrenamiento",
    observado,
    serie = "B1 exceso medio + top-20 % score",
    valor = predicho
  )
]
serie_b1 <- rbindlist(list(serie_b1_train, serie_b1))

serie_e1 <- pred_extremos_segmento[
  split_modelo %in% c("validacion", "test") &
    escenario == "E1_extremo_segmento",
  .(
    dia_objetivo,
    período = split_modelo,
    observado,
    serie = "E1 extremo local + top-20 % score",
    valor = predicho
  )
]
serie_e1_train <- pred_train_candidatos[
  escenario == "E1_extremo_segmento",
  .(
    dia_objetivo,
    período = "entrenamiento",
    observado,
    serie = "E1 extremo local + top-20 % score",
    valor = predicho
  )
]
serie_e1 <- rbindlist(list(serie_e1_train, serie_e1))

serie_observada_final <- unique(serie_a0[
  , .(
    dia_objetivo,
    período,
    serie = "Observado",
    valor = observado
  )
])

serie_final <- rbindlist(list(
  serie_observada_final,
  serie_m0[, .(dia_objetivo, período, serie, valor)],
  serie_a0[, .(dia_objetivo, período, serie, valor)],
  serie_b1[, .(dia_objetivo, período, serie, valor)],
  serie_e1[, .(dia_objetivo, período, serie, valor)]
))
serie_final[, período := factor(
  período,
  levels = c("entrenamiento", "validacion", "test"),
  labels = c(
    "Entrenamiento: 2025",
    "Validación: enero--marzo de 2026",
    "Test: abril--mayo de 2026"
  )
)]

graficar_periodo <- function(datos, periodo_objetivo, titulo) {
  ggplot(
    datos[período == periodo_objetivo],
    aes(
      x = dia_objetivo,
      y = valor,
      color = serie,
      linewidth = serie,
      alpha = serie,
      linetype = serie
    )
  ) +
    geom_line() +
    scale_color_manual(values = c(
      "Observado" = "pink",
      "M0 suma de scores" = "#7f7f7f",
      "A0 estructural" = "#2f6fbd",
      "B1 exceso medio + top-20 % score" = "#dd8452",
      "E1 extremo local + top-20 % score" = "#55a868"
    )) +
    scale_linewidth_manual(values = c(
      "Observado" = 1,
      "M0 suma de scores" = 0.55,
      "A0 estructural" = 0.65,
      "B1 exceso medio + top-20 % score" = 0.7,
      "E1 extremo local + top-20 % score" = 0.85
    )) +
    scale_alpha_manual(values = c(
      "Observado" = 0.8,
      "M0 suma de scores" = 0.7,
      "A0 estructural" = 0.85,
      "B1 exceso medio + top-20 % score" = 0.9,
      "E1 extremo local + top-20 % score" = 1
    )) +
    scale_linetype_manual(values = c(
      "Observado" = "solid",
      "M0 suma de scores" = "solid",
      "A0 estructural" = "solid",
      "B1 exceso medio + top-20 % score" = "solid",
      "E1 extremo local + top-20 % score" = "solid"
    )) +
    labs(
      x = NULL,
      y = "Clusters con reclamo",
      color = NULL,
      linewidth = NULL,
      alpha = NULL,
      linetype = NULL,
      title = titulo,
      subtitle = "A0 representa la estructura; B1 y E1 incorporan señales dinámicas"
    ) +
    theme_minimal(base_size = 11) +
    theme(
      legend.position = "top",
      legend.box = "vertical",
      panel.grid.minor = element_blank()
    )
}

graficar_periodo(
  serie_final,
  "Entrenamiento: 2025",
  "Predicción diaria en entrenamiento"
)

graficar_periodo(
  serie_final,
  "Validación: enero--marzo de 2026",
  "Predicción diaria en validación"
)

graficar_periodo(
  serie_final,
  "Test: abril--mayo de 2026",
  "Predicción diaria en test"
)
```

Los gráficos separados permiten distinguir dos propiedades. A0 repite una forma
semanal relativamente estable y funciona como nivel estructural. B1 y E1
recuperan más amplitud y siguen parte de las fluctuaciones diarias, aunque aún
fallan en varios cambios de nivel. E1 mejora el error agregado frente a B1, pero
ninguno resuelve completamente la inestabilidad temporal observada entre meses.

## Registro sintético de modelos probados

Esta sección funciona únicamente como inventario de referencia. Resume la
unidad de análisis, el cambio introducido por cada especificación y el hallazgo
principal. Las definiciones, métricas y decisiones se desarrollan en las
secciones anteriores.

### Modelos territoriales agregados iniciales

| Modelo | Unidad | Especificación resumida | Hallazgo |
|---|---|---|---|
| Territorial barrio | Barrio/día | Calendario, scores, operación, historia COM, variables sociodemográficas, interacciones e intercepto de barrio. | Mejoró claramente la suma directa de scores, pero presentó inestabilidad entre validación y test. |
| Territorial CCZ | CCZ/día | Mismos bloques que el modelo de barrio, agregados por CCZ e intercepto de CCZ. | Resultado parecido al de barrio; más compacto, pero sin ventaja concluyente. |
| M0 | Ciudad/día | Suma de scores COM por cluster. | Referencia simple; varía poco y no reproduce bien las fluctuaciones diarias. |
| M1 | Barrio/día o CCZ/día | Calendario, distribución de scores e intercepto territorial. | Captura estructura territorial, pero no alcanza a explicar la dinámica diaria. |
| M2 | Barrio/día o CCZ/día | M1 más historia COM y resúmenes operativos. | Produjo el mayor salto frente a M1. |
| M3 | Barrio/día o CCZ/día | M2 más distribución del ratio tiempo desde levante/período y cargas de exceso. | El bloque de ratio agregó poca mejora sobre M2 en esta representación. |
| M4 | Barrio/día o CCZ/día | M3 más variables sociodemográficas e interacciones. | Mejora marginal; no aportó evidencia estable sobre las interacciones. |

### Jerarquía barrio/segmento y resúmenes del score

Todos los modelos A se ajustaron con una fila por segmento/día, respuesta
binomial, día de semana e interceptos penalizados de barrio y segmento.

| Modelo | Cambio respecto de A0 | Hallazgo |
|---|---|---|
| M0 suma de scores | Referencia no jerárquica: suma diaria de scores COM. | Queda claramente por debajo de los modelos territoriales. |
| A0 jerarquía | Solo día de semana y jerarquía barrio/segmento. | Mejor resultado en test dentro de la primera comparación; reproduce poca amplitud diaria. |
| A1 exceso lineal | A0 más exceso medio lineal del segmento. | No produjo una mejora consistente. |
| A2 exceso suave | A0 más función suave del exceso medio. | Recuperó más variabilidad, sin mejorar inequívocamente el RMSE externo. |
| A3 media top-20 | A2 más media de los 20 scores más altos del barrio. | Muy buen desempeño en validación. |
| A4 suma top-20 | A2 más suma de los 20 scores más altos del barrio. | Candidato dinámico inicial; mejoró amplitud, pero no todos los cambios de nivel. |
| A5 media top-30 | A2 más media de los 30 scores más altos. | No superó de forma estable a las variantes top-20. |
| A6 suma top-30 | A2 más suma de los 30 scores más altos. | Sin ventaja estable frente a top-20. |
| A7 score p90 | A2 más percentil 90 del score del barrio. | No mejoró a las mejores variantes de cola alta. |
| A8 suma de scores | A2 más suma de todos los scores del barrio. | La agregación total volvió a diluir la señal dinámica. |

### Propensión reciente del barrio

Estas pruebas conservaron la fila segmento/día y agregaron indicadores de
propensión barrial calculados con treinta días cerrados en `D-2`.

| Modelo | Especificación resumida | Hallazgo |
|---|---|---|
| P0 | A4 reentrenado sobre la muestra común. | Referencia para aislar el aporte de la propensión. |
| P1 | P0 más tasa regularizada de reclamo del barrio. | Corrigió parte del sesgo en test, pero no mejoró RMSE ni correlación. |
| P2 | P1 más interacción entre exceso medio y tasa regularizada. | Interacción negativa en entrenamiento y peor desempeño externo. |
| R1 | P0 más propensión relativa a la expectativa estructural A0. | Sin mejora estable fuera de muestra. |
| R2 | R1 más interacción entre exceso medio y propensión relativa. | Tampoco generalizó; se descartó la interacción lineal. |

### Top-20 % del score e interacciones con exceso

| Modelo | Especificación resumida | Hallazgo |
|---|---|---|
| B0 top-20 fijo | Exceso medio suave más suma de los 20 scores más altos del barrio. | Referencia de cola alta fija. |
| B1 top-20 % | Exceso medio suave más media del 20 % de scores más altos del barrio. | Empate práctico con B0 y mejor coherencia entre barrios de distinto tamaño; referencia preferida. |
| B2 interacción top-20 fijo | B0 más interacción lineal entre exceso y suma top-20. | Aumentó amplitud, pero empeoró el error externo. |
| B3 interacción top-20 % | B1 más interacción lineal entre exceso y media top-20 %. | Tampoco mejoró fuera de muestra. |

### Extremos locales de exceso por segmento

| Modelo | Especificación resumida | Hallazgo |
|---|---|---|
| E0 exceso medio | Jerarquía, top-20 % del score y exceso medio del segmento. | Referencia apareada. |
| E1 extremo de segmento | E0 reemplazando el promedio por la media del 20 % de clusters con mayor exceso del segmento. | Mejoró RMSE y correlación; referencia dinámica actual. |
| E2 medio más extremo | Incluye simultáneamente exceso medio y extremo. | No mejoró E1; ambos resúmenes resultaron redundantes. |
| E3 extremo por propensión | E2 más interacción entre extremo del segmento y propensión del barrio. | Interacción negativa y peor desempeño externo. |
| E4 extremo por score | E2 más interacción entre extremo del segmento y top-20 % del score barrial. | Tampoco generalizó. |

### Extremo e interacción calculados a nivel barrio

La primera familia mantuvo una fila por segmento/día, aunque las variables de
extremo, propensión e interacción variaban por barrio/día y se repetían en los
segmentos del barrio.

| Modelo | Especificación resumida | Hallazgo |
|---|---|---|
| E1 referencia común | Extremo por segmento, reestimado sobre la muestra comparable. | Conservó la mejor precisión de esta familia. |
| H0 extremo barrial | Reemplaza el extremo del segmento por el top-20 % de exceso del barrio. | Perdió precisión: la agregación barrial diluyó focos locales. |
| H1 extremo más propensión | H0 más propensión histórica del barrio. | Aumentó sobreestimación y error. |
| H2 interacción barrial | H1 más interacción entre extremo y propensión del barrio. | Interacción negativa, muy fuerte en entrenamiento y claramente peor fuera de muestra. |

Finalmente se repitió la hipótesis con una unidad genuina barrio/día: una fila
por barrio y día, sin repetir predictores barriales entre segmentos.

| Modelo | Especificación resumida | Hallazgo combinado en validación y test |
|---|---|---|
| BD0 extremo barrial | Día de semana, top-20 % del score, extremo de exceso e intercepto de barrio. | RMSE 171,3; correlación 0,643; sesgo +43,2. |
| BD1 más propensión | BD0 más propensión histórica del barrio. | RMSE 174,5; no mejoró correlación y aumentó el sesgo. |
| BD2 interacción | BD1 más interacción entre extremo de exceso y propensión del barrio. | RMSE 182,9; correlación 0,645; sesgo +70,6. La interacción aumentó amplitud, pero deterioró la calibración. |

La repetición a nivel barrio/día confirmó que la falta de generalización no se
explicaba principalmente por repetir el predictor barrial entre segmentos. La
evidencia acumulada favorece representar mejor los extremos locales antes que
agregar interacciones lineales. Este registro no promueve automáticamente cada
ensayo al modelo vigente: **E1 extremo de segmento** continúa como referencia
dinámica y **A0** como referencia estructural.

## Próxima línea: carga de atraso ponderada por propensión

Se acuerda detener la incorporación sucesiva de interacciones agregadas y
organizar el siguiente desarrollo en tres componentes explícitos:

1. **Estructura:** calendario y propensión territorial relativamente estable,
   que producen la expectativa basal y los ciclos semanales.
2. **Shock operativo:** una medida por cluster de cuánto se excede el tiempo de
   levante respecto de su período esperado.
3. **Sensibilidad:** composición entre el atraso del cluster y su propensión
   basal a generar reclamos.

La hipótesis es que dos días pueden tener el mismo atraso medio y distinto riesgo
agregado. No debería generar el mismo shock atrasar clusters que históricamente
casi no reclaman que atrasar clusters con alta propensión basal.

### Construcción propuesta

Para cada cluster ($i$) y día ($d$), se definirán:

- ($q_{i,d}$): propensión basal a reclamar, estimada sin variables
  contemporáneas de levante y respetando los cortes temporales;
- ($x_{i,d}$): ratio entre tiempo desde el último levante y período teórico;
- ($h(x_{i,d})$): intensidad de atraso, monótona, con posibilidad de umbral y
  saturación;
- ($w_{i,d}=q_{i,d}h(x_{i,d})$): carga de atraso ponderada por propensión.

La carga será aditiva:

$$
W_{g,d}=\sum_{i\in g}w_{i,d},
$$

donde (g) podrá ser segmento, barrio o toda la ciudad. Esto garantiza que el
indicador de ciudad sea la suma de sus componentes territoriales y permite
mostrar dónde se concentra el shock esperado.

La propensión (q_{i,d}) no se tomará directamente del score COM vigente,
porque ese score ya incluye variables relacionadas con levante. Usarlo como
propensión y volver a multiplicarlo por atraso mezclaría estructura y shock y
podría contar dos veces la misma información. La primera versión será una
propensión histórica o estructural con *shrinkage* para clusters con poca
historia y predicciones temporales fuera de muestra.

### Contraste mínimo acordado

Se compararán solamente tres bloques sobre los mismos períodos:

1. expectativa estructural;
2. estructura más atraso agregado sin ponderar;
3. estructura más carga de atraso ponderada por propensión.

La evaluación priorizará RMSE, MAE, sesgo, calibración y desempeño en días de
volumen alto. También verificará estabilidad mensual y coherencia entre ciudad,
barrio y segmento. Como sensibilidad se considerará una formulación en escala
logit, donde el atraso modifica la probabilidad basal y el shock agregado es la
suma de los incrementos de probabilidad. No se incorporarán nuevas familias de
variables hasta resolver este contraste.

### Primer contraste de momentos y pendientes barriales

Sobre una muestra común segmento/día se compararon la estructura sola, atraso
medio sin ponderar, media de la carga ponderada, RMS de la carga ponderada y los
dos momentos ponderados juntos. Todos los indicadores de atraso mejoran
claramente la estructura. En validación obtiene menor RMSE el atraso sin
ponderar (158,3) y en test el RMS ponderado (170,1). En el período combinado
quedan prácticamente empatados, con RMSE entre 164,4 y 164,8.

La media y el RMS ponderados presentan una correlación de 0,974 en
entrenamiento. Incorporarlos simultáneamente no mejora el desempeño, por lo que
no se justifica conservar ambos en la especificación actual.

También se probaron dos pendientes aleatorias por barrio, centradas respecto
del atraso habitual del barrio:

| Modelo | Sin pendiente: RMSE combinado | Con pendiente: RMSE combinado | Lectura |
|---|---:|---:|---|
| Atraso medio sin ponderar | 164,4 | 167,5 | La pendiente mejora mucho el ajuste interno, pero empeora validación y test. |
| Carga media ponderada | 164,7 | 167,9 | Se repite el mismo patrón y tampoco generaliza. |

Las pendientes utilizan cerca de 58 grados de libertad para 62 barrios y
reducen fuertemente el AIC de entrenamiento. Sin embargo, aumentan el error y
el sesgo externo. No quedan promovidas; cualquier nueva heterogeneidad
territorial deberá imponer mayor estructura o sustentarse en una hipótesis que
pueda validarse temporalmente.

### XGBoost como corrección de la expectativa estructural

Se evaluó un modelo flexible sin eliminar la estructura territorial. A0 genera
una probabilidad basal por segmento/día y XGBoost recibe su logit como
`base_margin` para aprender únicamente una corrección dinámica:

$$
\operatorname{logit}(p_{s,d})=
\operatorname{logit}(p^{A0}_{s,d})+f_{\mathrm{XGB}}(X_{s,d}).
$$

Las probabilidades A0 usadas para entrenar XGBoost son OOF temporales: se
ajustaron ventanas mensuales expansivas para abril--diciembre de 2025. Para
validación y test, A0 utiliza todo el entrenamiento permitido de 2025. XGBoost
usa árboles de profundidad 3 y una cantidad de iteraciones seleccionada dentro
de noviembre--diciembre de 2025, sin ajustar hiperparámetros sobre validación o
test.

Se compararon:

| Modelo | Especificación | RMSE validación | RMSE test | RMSE combinado |
|---|---|---:|---:|---:|
| A0 | Día de semana y jerarquía barrio/segmento. | 178,3 | **172,6** | 176,2 |
| X0 | XGBoost desde cero, sin margen estructural. | 196,8 | 186,7 | 193,1 |
| X1 | A0 más corrección con calendario y levante. | 154,9 | 173,0 | 161,9 |
| X2 | X1 más propensión histórica y momentos de carga. | **153,2** | 173,9 | **161,3** |

El mal resultado de X0 indica que las variables dinámicas no reemplazan la
estructura territorial. En cambio, X1 y X2 aumentan sustancialmente la
variabilidad reproducida y mejoran el período combinado. X2 agrega una mejora
pequeña frente a X1, concentrada en validación; en test no supera a A0.

En X2, tiempo desde el último levante y atraso medio concentran la mayor
importancia. La propensión media aporta 6,5 % del *gain*. Un diagnóstico SHAP de
interacciones sobre 10.000 filas externas muestra como par más fuerte de todo el
modelo **atraso medio × propensión media**. También aparece entre los primeros
cruces **tiempo desde último levante × propensión media**. Esto demuestra que el
modelo utiliza predictivamente la composición planteada, pero todavía no
establece su dirección, interpretación causal ni estabilidad temporal.

X2 queda como candidato para diagnóstico, no como modelo seleccionado. Antes de
promoverlo corresponde visualizar la forma de las interacciones, verificarla
por período y estudiar por qué la mejora de validación no se sostiene con igual
magnitud en test.

```{r}
#| label: serie-a0-e1-x2
#| fig-width: 13
#| fig-height: 8.2
path_xgb_correccion <- file.path(
  project_root, "outputs", "prueba_xgboost_correccion_estructural_com"
)
pred_xgb_correccion <- fread(file.path(
  path_xgb_correccion, "predicciones_diarias.csv"
))
pred_xgb_correccion[, dia_objetivo := as.IDate(dia_objetivo)]

base_carga_segmento <- fread(file.path(
  project_root, "outputs",
  "exploracion_carga_atraso_ponderada_propension_com",
  "indicadores_segmento_dia.csv"
), select = c("dia_objetivo", "split_modelo", "n_clusters"))
base_carga_segmento[, dia_objetivo := as.IDate(dia_objetivo)]
cobertura_xgb_dia <- base_carga_segmento[
  split_modelo %in% c("validacion", "test"),
  .(n_clusters_xgb = sum(n_clusters)),
  by = .(dia_objetivo, split_modelo)
]
cobertura_xgb_dia[serie_completa, on = "dia_objetivo", `:=`(
  n_clusters_completo = i.n_clusters_universo
)]
cobertura_xgb_dia[, factor_cobertura :=
  n_clusters_completo / n_clusters_xgb]

serie_xgb_grafico <- pred_xgb_correccion[
  split_modelo %in% c("validacion", "test") &
    escenario %in% c("A0_estructura", "X2_a0_levante_propension"),
  .(dia_objetivo, split_modelo, escenario, predicho)
]
serie_xgb_grafico[cobertura_xgb_dia,
  on = c("dia_objetivo", "split_modelo"),
  factor_cobertura := i.factor_cobertura]
serie_xgb_grafico[, valor := predicho * factor_cobertura]
serie_xgb_grafico[, serie := fifelse(
  escenario == "A0_estructura", "A0 estructural", "X2 original (W90)"
)]

path_xgb_delta <- file.path(
  project_root, "outputs", "comparacion_delta_propension_xgboost_com"
)
pred_xgb_delta <- fread(file.path(path_xgb_delta, "predicciones_diarias.csv"))
pred_xgb_delta[, dia_objetivo := as.IDate(dia_objetivo)]
serie_delta_grafico <- pred_xgb_delta[
  split_modelo %in% c("validacion", "test") &
    escenario %in% c("X2_W7", "X2_W7_D60"),
  .(dia_objetivo, split_modelo, escenario, predicho)
]
serie_delta_grafico[cobertura_xgb_dia,
  on = c("dia_objetivo", "split_modelo"),
  factor_cobertura := i.factor_cobertura]
serie_delta_grafico[, valor := predicho * factor_cobertura]
serie_delta_grafico[, serie := fifelse(
  escenario == "X2_W7",
  "X2 ventana W7",
  "X2 W7 + (q7 - q60)"
)]

serie_e1_grafico <- pred_extremos_segmento[
  split_modelo %in% c("validacion", "test") &
    escenario == "E1_extremo_segmento",
  .(
    dia_objetivo,
    split_modelo,
    serie = "E1 candidato anterior",
    valor = predicho
  )
]

serie_observada_grafico <- serie_completa[
  split_modelo %in% c("validacion", "test"),
  .(
    dia_objetivo,
    split_modelo,
    serie = "Observado",
    valor = clusters_observados
  )
]

env_feriados <- new.env(parent = baseenv())
sys.source(
  file.path(project_root, "data", "reference", "feriados", "feriados.R"),
  envir = env_feriados
)
dias_feriados <- as.IDate(env_feriados$diasDesc)
serie_observada_feriados <- serie_observada_grafico[
  dia_objetivo %in% dias_feriados
]

serie_comparacion_xgb <- rbindlist(list(
  serie_observada_grafico,
  serie_e1_grafico,
  serie_xgb_grafico[, .(dia_objetivo, split_modelo, serie, valor)],
  serie_delta_grafico[, .(dia_objetivo, split_modelo, serie, valor)]
))

serie_comparacion_xgb[, panel := fifelse(
  split_modelo == "validacion", "Validación", "Test"
)]

ggplot(
  serie_comparacion_xgb,
  aes(
    x = dia_objetivo,
    y = valor,
    color = serie,
    linewidth = serie,
    linetype = serie
  )
) +
  geom_line(aes(group = interaction(serie, split_modelo)), alpha = 0.9) +
  geom_point(
    data = serie_observada_feriados,
    aes(x = dia_objetivo, y = valor),
    inherit.aes = FALSE,
    shape = 21,
    size = 2.6,
    stroke = 0.7,
    color = "#7a4e00",
    fill = "#f2c14e"
  ) +
  facet_wrap(~panel, ncol = 1, scales = "free_x") +
  scale_color_manual(values = c(
    "Observado" = "#b0b0b0",
    "A0 estructural" = "#3b6fb6",
    "E1 candidato anterior" = "#55a868",
    "X2 original (W90)" = "#8c5fb5",
    "X2 ventana W7" = "#dd8452",
    "X2 W7 + (q7 - q60)" = "#c44e52"
  )) +
  scale_linewidth_manual(values = c(
    "Observado" = 0.55,
    "A0 estructural" = 0.65,
    "E1 candidato anterior" = 0.75,
    "X2 original (W90)" = 0.7,
    "X2 ventana W7" = 0.8,
    "X2 W7 + (q7 - q60)" = 0.95
  )) +
  scale_linetype_manual(values = c(
    "Observado" = "dotted",
    "A0 estructural" = "solid",
    "E1 candidato anterior" = "solid",
    "X2 original (W90)" = "solid",
    "X2 ventana W7" = "solid",
    "X2 W7 + (q7 - q60)" = "solid"
  )) +
  labs(
    x = NULL,
    y = "Clusters con al menos un reclamo",
    color = NULL,
    linewidth = NULL,
    linetype = NULL,
    title = "Comparación diaria de los mejores modelos de cada etapa",
    subtitle = paste(
      "A0 como referencia estructural; E1, X2 original, W7 y",
      "W7 + (q7 - q60) como avances sucesivos; puntos: feriados"
    )
  ) +
  theme_minimal(base_size = 11) +
  theme(
    legend.position = "top",
    panel.grid.minor = element_blank()
  )
```

La figura separa validación y test para evitar comprimir las series. El observado
se presenta con una línea punteada y más suave; los puntos amarillos identifican
feriados según el calendario de referencia del proyecto. A0 y las variantes X2 se
expanden por la razón diaria entre el universo completo y la muestra con
propensión disponible; la cobertura externa media es cercana a 98,8 %. Este
ajuste se usa únicamente para alinear visualmente los totales con E1 y el
observado completo. Las métricas anteriores permanecen calculadas sobre la
muestra común y no utilizan esta expansión.

### Sensibilidad a la ventana de propensión

La propensión inicial de X2 utilizaba 90 observaciones previas. Se compararon
cinco horizontes —7, 15, 30, 60 y 90— manteniendo idénticos A0, muestra,
variables operativas, parámetros de XGBoost y selección interna de iteraciones.
Todas las ventanas se cierran en `D-2`, permiten historia parcial y aplican
*shrinkage* desde cluster hacia barrio y desde barrio hacia la tasa global.

| Ventana | RMSE validación | RMSE test | RMSE combinado | Correlación combinada |
|---:|---:|---:|---:|---:|
| 7 | **151,9** | **174,5** | **160,7** | **0,667** |
| 15 | 153,5 | 177,3 | 162,8 | 0,657 |
| 30 | 155,3 | 176,9 | 163,7 | 0,650 |
| 60 | 155,1 | 177,3 | 163,8 | 0,649 |
| 90 | 153,8 | 176,4 | 162,7 | 0,651 |

La ventana de siete observaciones obtiene el mejor resultado en los tres
períodos agregados y reproduce mayor variabilidad. Frente a W90, mejora febrero,
marzo y abril de 2026; W90 conserva ventaja en enero y mayo. Esto sugiere que la
propensión reciente ayuda a que la corrección responda con mayor rapidez, pero
no elimina la inestabilidad mensual.

W7 queda como mejor ventana individual. No se incorporan simultáneamente los
cinco horizontes. Si se continúa esta línea, el siguiente contraste será una
combinación parsimoniosa entre nivel habitual y cambio reciente, por ejemplo
una propensión larga junto con la diferencia entre W7 y esa referencia.

### Cambio reciente respecto de la propensión habitual

Se realizó ese contraste manteniendo W7 como nivel reciente y agregando una
sola variable: la diferencia entre W7 y una referencia de 30 o 60
observaciones. No se agregó el nivel largo como predictor independiente. A0,
la muestra, las variables restantes y el procedimiento de ajuste permanecen
idénticos.

| Especificación | RMSE validación | RMSE test | RMSE combinado | Correlación combinada |
|---|---:|---:|---:|---:|
| W7 | 151,9 | 174,5 | 160,7 | 0,667 |
| W7 + (q7 − q30) | 150,3 | 172,2 | 158,9 | 0,675 |
| W7 + (q7 − q60) | **148,4** | **170,5** | **157,1** | **0,685** |

La diferencia respecto de 60 observaciones produce la mejora más clara. En
test supera a W7 en enero, febrero, abril y mayo; marzo queda prácticamente
empatado y levemente favorable a W7. La nueva variable explica 19,4 % del
*gain* de ese modelo, por lo que no parece una adición ignorada por los árboles.

El resultado sugiere que no importa solamente la propensión reciente de cada
cluster, sino también cuánto se aparta de su nivel habitual de mediano plazo.
W7 + (q7 − q60) queda como candidato preferido para continuar la evaluación,
pero todavía no como modelo final seleccionado.

### Feriados y días posteriores

Se evaluaron los feriados como parte de la corrección dinámica de A0, sin
modificar el baseline estructural. El calendario utilizado es
`data/reference/feriados/feriados.R`. En ese calendario Carnaval comprende dos
días y Turismo comprende los cinco días laborables de la semana. No se extendió
el indicador a otros días de esas semanas.

El indicador `post_feriado` identifica el día calendario inmediatamente
posterior al final de cada bloque consecutivo, siempre que ese día no sea
también feriado. Se compararon el candidato vigente, el agregado de feriado y
el agregado conjunto de feriado y postferiado sobre la misma muestra y con el
mismo procedimiento de ajuste.

```{r}
#| label: resultados-feriados-xgboost
path_xgb_feriados <- file.path(
  project_root, "outputs", "comparacion_feriados_xgboost_com"
)
metricas_xgb_feriados <- fread(file.path(
  path_xgb_feriados, "metricas_periodo.csv"
))

tabla_xgb_feriados <- metricas_xgb_feriados[
  split_modelo %in% c("validacion", "test", "validacion + test"),
  .(
    especificación = fcase(
      escenario == "X2_W7_D60", "W7 + (q7 - q60)",
      escenario == "X2_W7_D60_F", "Más feriado",
      escenario == "X2_W7_D60_FP", "Más feriado y postferiado",
      escenario == "X2_W7_D60_F_H20", "Más feriado y top-20 % de h",
      escenario == "X2_W7_D60_F_DCOM", "Más cambio global COM 7-60",
      escenario == "X2_W7_D60_F_RCOM", "Más ratio global COM 7/60",
      escenario == "X2_W7_D60_F_BQ7", "Más q7 barrial",
      escenario == "X2_W7_D60_F_BQ7D", "Más q7 y cambio 7-60 barrial"
    ),
    período = split_modelo,
    sesgo = round(sesgo, 1),
    MAE = round(mae, 1),
    RMSE = round(rmse, 1),
    correlación = round(correlacion, 3)
  )
]

kable(
  tabla_xgb_feriados,
  caption = "Feriados y postferiados en la corrección dinámica de A0"
)
```

Agregar solo `es_feriado` reduce el RMSE de validación de 148,4 a 143,8 y el
RMSE combinado de 157,1 a 155,0. También deja el sesgo combinado prácticamente
en cero. En los doce feriados de validación y test, la sobreestimación media
baja de 126,0 a 85,3 clusters, aunque sigue siendo alta.

Agregar además `post_feriado` no mejora la variante con feriado: el RMSE
combinado queda en 156,0. En los siete postferiados disponibles reduce algo la
subestimación media, pero la muestra es pequeña y no mejora el desempeño total.
Por ahora, `es_feriado` queda como variante prometedora y `post_feriado` como
hipótesis no confirmada. Ninguna de las dos se promueve todavía al scoring.

### Severidad extrema mediante top 20 %

Se agregó `media_top20_h`, definida como la media del 20 % de clusters con
mayor severidad dentro de cada segmento/día. La severidad conserva la misma
definición saturada del modelo:

$$
h=\min\{\max(\text{ratio tiempo/período}-1,0),3\}.
$$

La feature se construyó dentro de la misma agregación que genera el target y
las demás variables del XGBoost, con cobertura de 100 % sobre las 380.565 filas
segmento/día. Se comparó el modelo con feriado contra la misma especificación
más `media_top20_h`.

| Especificación | RMSE validación | RMSE test | RMSE combinado | Correlación combinada |
|---|---:|---:|---:|---:|
| W7 + (q7 − q60) + feriado | **143,8** | **172,0** | **155,0** | **0,697** |
| Más top-20 % de `h` | 147,5 | 170,8 | 156,6 | 0,685 |

El top 20 % de severidad no mejora el candidato con feriado. En los días por
debajo del percentil 10 aumenta la sobreestimación media de 191,8 a 201,4
clusters; en los días por encima del percentil 90 aumenta la subestimación de
104,0 a 122,9 clusters. Aunque `media_top20_h` representa 10,1 % del *gain*, su
uso no generaliza en la dirección buscada. La variable queda como experimento
descartado en esta forma y no se incorpora al candidato vigente.

### Cambio reciente del volumen global COM

Se evaluó si el nivel reciente de reclamos de toda la ciudad ayuda a anticipar
cambios de régimen que no estén capturados por las propensiones territoriales.
Para cada día objetivo se calcularon, con información cerrada en `D-2`:

- la diferencia entre el promedio diario de clusters con reclamo de los últimos
  7 y 60 días;
- el cociente entre esos mismos promedios.

Cada señal se agregó por separado al candidato con feriado.

| Especificación | RMSE validación | RMSE test | RMSE combinado | Correlación combinada |
|---|---:|---:|---:|---:|
| W7 + (q7 − q60) + feriado | **143,8** | **172,0** | **155,0** | **0,697** |
| Más diferencia COM 7−60 | 155,4 | 174,8 | 162,9 | 0,671 |
| Más ratio COM 7/60 | 148,7 | 178,2 | 160,4 | 0,666 |

Las dos variables son utilizadas intensamente por XGBoost, pero empeoran la
generalización. La diferencia representa 37,7 % del *gain* de su variante y el
ratio 25,9 %, sin traducirse en menor error. El resultado es compatible con
una corrección excesiva hacia el nivel reciente. Ambas formulaciones quedan
descartadas y no modifican el candidato vigente.

### Propensión dinámica a nivel barrio

Para cubrir explícitamente el nivel territorial intermedio se agregaron dos
señales barrio/día, repetidas en todos sus segmentos:

- `q_barrio_7`: promedio de las propensiones W7 de los clusters del barrio,
  ponderado por la exposición de cada segmento;
- `delta_q_barrio_7_60`: diferencia entre las propensiones barriales W7 y W60.

Ambas respetan el cierre histórico en `D-2`. Se comparó primero el nivel W7
barrial solo y luego el bloque conjunto de nivel y cambio.

| Especificación | RMSE validación | RMSE test | RMSE combinado | Correlación combinada |
|---|---:|---:|---:|---:|
| W7 + (q7 − q60) + feriado | **143,8** | 172,0 | **155,0** | 0,697 |
| Más `q_barrio_7` | 147,7 | **169,5** | 156,2 | 0,685 |
| Más `q_barrio_7` y cambio barrial | 143,8 | 184,1 | 160,1 | **0,698** |

El nivel W7 barrial mejora test, pero pierde en validación y no supera el RMSE
combinado del candidato. Agregar también el cambio W7−W60 barrial mejora la
amplitud y la correlación combinada, pero requiere 616 iteraciones y deteriora
fuertemente test. Esto indica una señal territorial aprovechable pero inestable,
con riesgo claro de sobreajuste. Ninguna variante barrial se incorpora al
candidato vigente.

### Evaluación territorial por barrio

Las predicciones segmento/día de A0, X2 W7 + `q7 - q60` y la variante con
feriado se agregaron por barrio/día. La evaluación utiliza conjuntamente
validación y test y conserva métricas absolutas y relativas al volumen medio.

```{r}
#| label: resultados-barrio-xgboost
metricas_barrio_xgb <- fread(file.path(
  path_xgb_feriados, "metricas_barrio.csv"
))
comparacion_barrio_xgb <- fread(file.path(
  path_xgb_feriados, "comparacion_barrio.csv"
))

resumen_barrio_xgb <- metricas_barrio_xgb[
  split_modelo == "validacion + test" & escenario == "X2_W7_D60_F",
  .(
    barrios = .N,
    `RMSE mediano` = round(median(rmse), 2),
    `RMSE relativo mediano` = round(median(rmse_rel_media), 3),
    `Correlación mediana` = round(median(correlacion, na.rm = TRUE), 3),
    `Sesgo positivo` = sum(sesgo > 0),
    `Sesgo negativo` = sum(sesgo < 0)
  )
]
kable(resumen_barrio_xgb, caption = "Resumen territorial del candidato con feriado")

tabla_peor_rmse_barrio <- metricas_barrio_xgb[
  split_modelo == "validacion + test" & escenario == "X2_W7_D60_F"
][order(-rmse)][1:10, .(
  barrio,
  `Media observada` = round(media_observada, 1),
  sesgo = round(sesgo, 1),
  RMSE = round(rmse, 1),
  `RMSE relativo` = round(rmse_rel_media, 3),
  correlación = round(correlacion, 3)
)]
kable(tabla_peor_rmse_barrio, caption = "Barrios con mayor RMSE absoluto")
```

El candidato con feriado obtiene un RMSE mediano de 5,1 clusters por barrio,
un RMSE relativo mediano de 0,440 y una correlación temporal mediana de 0,485.
Los sesgos quedan equilibrados: 31 barrios presentan sobreestimación media y
31 subestimación media.

X2 sin feriado mejora el RMSE de A0 en 53 de 62 barrios. Agregar feriado mejora
frente a X2 sin feriado en 35 barrios y el candidato final supera a A0 en 53.
Los nueve barrios donde A0 conserva menor RMSE son Prado--Nueva Savona, Cordón,
Pocitos, Atahualpa, Centro, Barrio Sur, Capurro--Bella Vista, Casabó--Pajas
Blancas y Parque Rodó.

Los mayores errores absolutos del candidato se concentran en barrios de volumen
alto: Pocitos, Parque Batlle--Villa Dolores, Unión, Cordón y Buceo. Las métricas
relativas deben interpretarse con cautela en barrios de volumen casi nulo; por
ejemplo, Casabó--Pajas Blancas tiene una media observada inferior a 0,1 clusters
por día y por eso un error absoluto pequeño produce un cociente elevado.

### Poda de variables del XGBoost

Antes de cerrar la especificación se evaluó si las variables dinámicas podían
reducirse sin perder desempeño. La auditoría mostró redundancias fuertes entre
`media_q_7` y `rms_q_7`, entre `media_w_7` y `rms_w_7`, y entre ratio, severidad
y carga ponderada. También se probó quitar día de semana de la corrección,
porque ya forma parte de A0.

Se compararon cinco tamaños, desde las trece entradas conceptuales del modelo
vigente hasta una versión mínima con tiempo desde levante, `rms_w_7`,
`q7 - q60` y feriado.

| Especificación | Variables conceptuales | RMSE validación | RMSE test | RMSE combinado | Correlación combinada | Variabilidad reproducida |
|---|---:|---:|---:|---:|---:|---:|
| Completa | 13 | **143,8** | 172,0 | **155,0** | **0,697** | **84,3 %** |
| Sin redundantes | 7 | 146,5 | 171,0 | 156,1 | 0,689 | 81,9 % |
| Compacta con `h` | 6 | 147,0 | **170,5** | 156,2 | 0,684 | 78,8 % |
| Compacta | 5 | 146,3 | 171,0 | 156,0 | 0,691 | 83,0 % |
| Mínima | 4 | 145,5 | 171,2 | 155,6 | 0,685 | 77,3 % |

La versión completa obtiene el menor RMSE en validación y en el período
combinado. Sin embargo, la versión compacta de cinco variables queda a solo 1,0
cluster de RMSE combinado, pierde apenas 0,006 de correlación, conserva 83,0 %
de la variabilidad y mejora test. Dado que reduce las entradas dinámicas de 13 a
5, se selecciona la versión compacta como mejor equilibrio entre desempeño,
estabilidad y parsimonia para el cierre de esta etapa.

```{r}
#| label: serie-feriados-xgboost
#| fig-width: 13
#| fig-height: 7.5
pred_xgb_feriados <- fread(file.path(
  path_xgb_feriados, "predicciones_diarias.csv"
))
pred_xgb_feriados[, dia_objetivo := as.IDate(dia_objetivo)]
pred_xgb_feriados[, panel := fifelse(
  split_modelo == "validacion", "Validación", "Test"
)]
pred_xgb_feriados[, serie := fcase(
  escenario == "X2_W7_D60", "Candidato actual",
  escenario == "X2_W7_D60_F", "Más feriado",
  escenario == "X2_W7_D60_FP", "Más feriado y postferiado",
  escenario == "X2_W7_D60_F_H20", "Más feriado y top-20 % de h",
  escenario == "X2_W7_D60_F_DCOM", "Más cambio global COM 7-60",
  escenario == "X2_W7_D60_F_RCOM", "Más ratio global COM 7/60",
  escenario == "X2_W7_D60_F_BQ7", "Más q7 barrial",
  escenario == "X2_W7_D60_F_BQ7D", "Más q7 y cambio 7-60 barrial"
)]

observado_xgb_feriados <- unique(pred_xgb_feriados[
  split_modelo %in% c("validacion", "test"),
  .(dia_objetivo, panel, observado, es_feriado)
])
serie_xgb_feriados <- pred_xgb_feriados[
  split_modelo %in% c("validacion", "test"),
  .(dia_objetivo, panel, serie, valor = predicho)
]

ggplot() +
  geom_line(
    data = observado_xgb_feriados,
    aes(dia_objetivo, observado),
    color = "#9a9a9a",
    linewidth = 0.6,
    linetype = "dotted"
  ) +
  geom_line(
    data = serie_xgb_feriados,
    aes(dia_objetivo, valor, color = serie),
    linewidth = 0.8
  ) +
  geom_point(
    data = observado_xgb_feriados[es_feriado == 1L],
    aes(dia_objetivo, observado),
    shape = 21,
    size = 2.8,
    stroke = 0.7,
    color = "#7a4e00",
    fill = "#f2c14e"
  ) +
  facet_wrap(~panel, ncol = 1, scales = "free_x") +
  scale_color_manual(values = c(
    "Candidato actual" = "#c44e52",
    "Más feriado" = "#2f6fbd",
    "Más feriado y postferiado" = "#55a868",
    "Más feriado y top-20 % de h" = "#8c5fb5",
    "Más cambio global COM 7-60" = "#8172b2",
    "Más ratio global COM 7/60" = "#937860",
    "Más q7 barrial" = "#64b5cd",
    "Más q7 y cambio 7-60 barrial" = "#da8bc3"
  )) +
  labs(
    x = NULL,
    y = "Clusters con al menos un reclamo",
    color = NULL,
    title = "Efecto de incorporar feriados a la corrección dinámica",
    subtitle = "Línea punteada: observado; puntos: feriados"
  ) +
  theme_minimal(base_size = 11) +
  theme(legend.position = "top", panel.grid.minor = element_blank())
```
