---
title: "Pron\u00f3stico diario de clusters con reclamo COM"
subtitle: "Resumen de modelos y resultados"
lang: es
format:
  html:
    theme: cosmo
    toc: true
    toc-depth: 2
    embed-resources: false
    html-math-method: plain
execute:
  echo: false
  warning: false
  message: false
---

```{r}
library(data.table)
library(ggplot2)
library(knitr)

project_root <- normalizePath("..", winslash = "/", mustWork = TRUE)

path_base_modelos <- file.path(
  project_root, "outputs", "comparacion_modelos_segmento_barrio_scores_com",
  "predicciones_diarias.csv"
)
path_base_segmento <- file.path(
  project_root, "outputs", "benchmark_modelo_segmento_barrio_com",
  "base_segmento_dia.csv"
)
path_base_xgb <- file.path(
  project_root, "outputs", "comparacion_ventanas_propension_xgboost_com",
  "base_segmento_dia_ventanas.csv"
)
path_poda <- file.path(project_root, "outputs", "comparacion_poda_xgboost_com")

pred_base <- fread(path_base_modelos)[escenario == "A0_jerarquia"]
pred_base[, dia_objetivo := as.IDate(dia_objetivo)]

pred_compacto <- fread(file.path(path_poda, "predicciones_diarias.csv"))[
  escenario == "P3_compacto"
]
pred_compacto[, dia_objetivo := as.IDate(dia_objetivo)]

base_completa <- fread(path_base_segmento)
base_completa[, dia_objetivo := as.IDate(dia_objetivo)]
cobertura_completa <- base_completa[, .(
  n_clusters_completo = sum(n_clusters)
), by = dia_objetivo]

base_xgb <- fread(path_base_xgb)
base_xgb[, dia_objetivo := as.IDate(dia_objetivo)]
cobertura_xgb <- base_xgb[, .(
  n_clusters_xgb = sum(n_clusters)
), by = dia_objetivo]
cobertura_xgb[cobertura_completa, on = "dia_objetivo", `:=`(
  n_clusters_completo = i.n_clusters_completo
)]
cobertura_xgb[, factor_cobertura := n_clusters_completo / n_clusters_xgb]

pred_compacto[cobertura_xgb, on = "dia_objetivo", `:=`(
  factor_cobertura = i.factor_cobertura
)]
pred_compacto[, predicho_comparable := predicho * factor_cobertura]

serie_base <- pred_base[
  split_modelo %in% c("validacion", "test"),
  .(
    dia_objetivo,
    periodo = split_modelo,
    observado,
    `Suma de scores` = suma_scores,
    `A0 estructural` = predicho
  )
]
serie_base[pred_compacto, on = "dia_objetivo", `:=`(
  `XGBoost compacto` = i.predicho_comparable
)]

serie_larga <- melt(
  serie_base,
  id.vars = c("dia_objetivo", "periodo", "observado"),
  variable.name = "modelo",
  value.name = "predicho"
)

env_feriados <- new.env(parent = baseenv())
sys.source(
  file.path(project_root, "data", "reference", "feriados", "feriados.R"),
  envir = env_feriados
)
feriados <- as.IDate(env_feriados$diasDesc)
observados <- unique(serie_base[, .(dia_objetivo, periodo, observado)])
observados[, es_feriado := dia_objetivo %in% feriados]

calcular_metricas <- function(dt) {
  dt[, {
    error <- predicho - observado
    sse <- sum(error^2)
    sst <- sum((observado - mean(observado))^2)
    .(
      dias = .N,
      sesgo = mean(error),
      MAE = mean(abs(error)),
      RMSE = sqrt(mean(error^2)),
      correlacion = cor(observado, predicho),
      r2 = 1 - sse / sst,
      razon_sd = sd(predicho) / sd(observado)
    )
  }, by = .(modelo, periodo)]
}

metricas_periodo <- calcular_metricas(serie_larga)
metricas_combinadas <- calcular_metricas(
  copy(serie_larga)[, periodo := "validacion + test"]
)
metricas <- rbindlist(list(metricas_periodo, metricas_combinadas))

colores_modelos <- c(
  "Observado" = "#333333",
  "Suma de scores" = "#8c8c8c",
  "A0 estructural" = "#2f6fbd",
  "XGBoost compacto" = "#c44e52"
)
```

## Objetivo

El objetivo es anticipar cu&aacute;ntos clusters tendr&aacute;n al menos un reclamo COM en
cada d&iacute;a. Este indicador representa la extensi&oacute;n territorial esperada del
problema; no debe confundirse con la cantidad total de reclamos, que tambi&eacute;n
incluye repeticiones dentro de un mismo cluster.

Durante el desarrollo se probaron m&uacute;ltiples estrategias: suma de probabilidades
por cluster, modelos agregados por barrio y CCZ, jerarqu&iacute;as barrio/segmento,
variables de atraso y severidad, colas extremas, propensiones hist&oacute;ricas,
ventanas temporales, feriados y correcciones con XGBoost. Tambi&eacute;n se evaluaron
variantes barriales, se&ntilde;ales globales y distintas podas de variables.

Este documento presenta &uacute;nicamente los tres modelos necesarios para entender
la decisi&oacute;n final. El detalle de experimentos, especificaciones descartadas y
resultados intermedios est&aacute; en el [informe t&eacute;cnico completo](pronostico_diario_clusters_reclamo_com.qmd).

## Per&iacute;odos de evaluaci&oacute;n

- **Entrenamiento:** a&ntilde;o 2025.
- **Validaci&oacute;n:** enero a marzo de 2026.
- **Test:** abril y mayo de 2026.

La evaluaci&oacute;n es temporal. Para cada d&iacute;a objetivo `D`, la historia de reclamos
se cierra en `D-2` y las variables de levante respetan la informaci&oacute;n disponible
al inicio del d&iacute;a operativo.

## Modelos comparados

### 1. Suma de scores

Es el baseline natural. Para cada d&iacute;a suma las probabilidades producidas por el
modelo COM de cada cluster:

$$
\widehat Y_d=\sum_i \widehat p_{i,d}.
$$

Si las probabilidades estuvieran perfectamente calibradas y los errores se
compensaran, la suma aproximar&iacute;a la cantidad de clusters con reclamo. Es una
referencia directa, pero reproduce poca variaci&oacute;n diaria y depende del modelo
de probabilidad por cluster.

### 2. Modelo estructural A0

A0 trabaja a nivel segmento censal/d&iacute;a con respuesta binomial. Incluye:

- d&iacute;a de la semana;
- intercepto penalizado de barrio;
- intercepto penalizado de segmento censal.

El modelo captura el patr&oacute;n semanal y las diferencias territoriales persistentes.
Los interceptos penalizados aplican *partial pooling*: permiten que barrios y
segmentos tengan niveles propios, pero reducen estimaciones extremas cuando hay
poca informaci&oacute;n. A0 no incorpora shocks operativos ni historia reciente.

### 3. A0 m&aacute;s correcci&oacute;n din&aacute;mica con XGBoost

El modelo seleccionado conserva A0 como expectativa basal y usa un XGBoost
compacto para corregir su *logit*. La parte din&aacute;mica tiene cinco variables:

1. `media_tiempo_levante`: tiempo medio desde el &uacute;ltimo levante en el segmento;
2. `rms_q_7`: intensidad y dispersi&oacute;n de la propensi&oacute;n hist&oacute;rica reciente de
   los clusters, estimada con las &uacute;ltimas siete observaciones y cerrada en `D-2`;
3. `rms_w_7`: carga que combina propensi&oacute;n reciente y severidad actual del
   atraso, donde $w=q_7h$;
4. `q7 - q60`: cambio entre la propensi&oacute;n reciente y el nivel habitual;
5. `es_feriado`: indicador del calendario de feriados del proyecto.

La severidad del atraso se define como:

$$
h=\min\{\max(\mathrm{ratio}-1,0),3\}.
$$

La correcci&oacute;n intenta modelar apartamientos respecto de la estructura: cambios
operativos de levante, territorios m&aacute;s sensibles al atraso, aumentos o descensos
recientes de la propensi&oacute;n y d&iacute;as feriados. No utiliza los scores del modelo de
probabilidad por cluster.

La versi&oacute;n compacta fue elegida frente a una variante de trece entradas porque
reduce la correcci&oacute;n din&aacute;mica a cinco variables, mejora test y mantiene un
desempe&ntilde;o combinado muy similar.

## Resultados

```{r}
tabla_metricas <- metricas[, .(
  modelo_tabla = modelo,
  periodo_tabla = fifelse(
    periodo == "validacion", "Validaci\u00f3n",
    fifelse(periodo == "test", "Test", "Validaci\u00f3n + test")
  ),
  sesgo_tabla = round(sesgo, 1),
  mae_tabla = round(MAE, 1),
  rmse_tabla = round(RMSE, 1),
  correlacion_tabla = round(correlacion, 3),
  r2_pct = round(100 * r2, 1),
  variabilidad_pct = round(100 * razon_sd, 1)
)]
setnames(tabla_metricas, c(
  "Modelo", "Per\u00edodo", "Sesgo", "MAE", "RMSE", "Correlaci\u00f3n",
  "R\u00b2 (%)", "Variabilidad reproducida (%)"
))

kable(
  tabla_metricas[order(factor(
    get("Per\u00edodo"),
    levels = c("Validaci\u00f3n", "Test", "Validaci\u00f3n + test")
  ), get("RMSE"))],
  caption = "Desempe\u00f1o diario de los modelos"
)
```

La correlaci&oacute;n mide cu&aacute;nto acompa&ntilde;a cada modelo los movimientos diarios. El
R&sup2; mide la reducci&oacute;n del error cuadr&aacute;tico frente a predecir siempre la media
observada. La variabilidad reproducida compara el desv&iacute;o est&aacute;ndar de la
predicci&oacute;n con el observado; 100 % indica igual amplitud, no necesariamente
predicciones perfectas.

## Serie completa de evaluaci&oacute;n

```{r}
#| fig-width: 12
#| fig-height: 5
paneles_periodo <- data.table(
  xmin = c(min(observados[periodo == "validacion", dia_objetivo]),
           min(observados[periodo == "test", dia_objetivo])),
  xmax = c(max(observados[periodo == "validacion", dia_objetivo]),
           max(observados[periodo == "test", dia_objetivo])),
  periodo = c("validacion", "test")
)

ggplot() +
  geom_rect(
    data = paneles_periodo,
    aes(xmin = xmin, xmax = xmax, ymin = -Inf, ymax = Inf, fill = periodo),
    alpha = 0.10
  ) +
  geom_line(
    data = observados,
    aes(dia_objetivo, observado, color = "Observado"),
    linewidth = 0.75
  ) +
  geom_line(
    data = serie_larga,
    aes(dia_objetivo, predicho, color = modelo),
    linewidth = 0.65
  ) +
  scale_color_manual(values = colores_modelos) +
  scale_fill_manual(
    values = c("validacion" = "#4c78a8", "test" = "#f58518"),
    labels = c("validacion" = "Validaci\u00f3n", "test" = "Test")
  ) +
  labs(
    x = NULL,
    y = "Clusters con reclamo",
    color = "Modelo",
    fill = "Per\u00edodo",
    title = "Serie completa de validaci\u00f3n y test"
  ) +
  theme_minimal(base_size = 11) +
  theme(legend.position = "top", panel.grid.minor = element_blank())
```

## Comparaci&oacute;n visual por per&iacute;odo

```{r}
graficar_periodo <- function(periodo_objetivo, titulo) {
  datos_modelos <- serie_larga[periodo == periodo_objetivo]
  datos_obs <- observados[periodo == periodo_objetivo]

  ggplot() +
    geom_line(
      data = datos_obs,
      aes(dia_objetivo, observado, color = "Observado"),
      linewidth = 0.9
    ) +
    geom_line(
      data = datos_modelos,
      aes(dia_objetivo, predicho, color = modelo),
      linewidth = 0.75
    ) +
    geom_point(
      data = datos_obs[es_feriado == TRUE],
      aes(dia_objetivo, observado),
      shape = 21,
      size = 2.8,
      stroke = 0.7,
      color = "#7a4e00",
      fill = "#f2c14e"
    ) +
    scale_color_manual(values = colores_modelos) +
    labs(
      x = NULL,
      y = "Clusters con reclamo",
      color = NULL,
      title = titulo,
      subtitle = "Los puntos amarillos identifican feriados"
    ) +
    theme_minimal(base_size = 11) +
    theme(legend.position = "top", panel.grid.minor = element_blank())
}

graficar_periodo("validacion", "Validaci\u00f3n: enero a marzo de 2026")
```

```{r}
#| fig-width: 12
#| fig-height: 5
graficar_periodo("test", "Test: abril y mayo de 2026")
```

## Desempe&ntilde;o por barrio

Las predicciones del modelo compacto se agregaron por barrio/d&iacute;a. El siguiente
gr&aacute;fico muestra los quince barrios con mayor RMSE absoluto en validaci&oacute;n y test.
El color indica si el barrio queda, en promedio, sobreestimado o subestimado.

```{r}
#| fig-width: 10
#| fig-height: 6
metricas_barrio <- fread(file.path(path_poda, "metricas_barrio.csv"))[
  escenario == "P3_compacto"
]
metricas_barrio[, direccion := fifelse(
  sesgo >= 0, "sobre", "sub"
)]
peores_barrios <- metricas_barrio[order(-rmse)][1:15]
peores_barrios[, barrio := factor(barrio, levels = rev(barrio))]

ggplot(peores_barrios, aes(rmse, barrio, fill = direccion)) +
  geom_col(width = 0.72) +
  geom_text(
    aes(label = sprintf("%.1f", rmse)),
    hjust = -0.12,
    size = 3.2
  ) +
  scale_fill_manual(values = c(
    "sobre" = "#e78ac3",
    "sub" = "#66c2a5"
  ), labels = c(
    "sobre" = "Sobreestimaci\u00f3n",
    "sub" = "Subestimaci\u00f3n"
  )) +
  scale_x_continuous(expand = expansion(mult = c(0, 0.12))) +
  labs(
    x = "RMSE diario",
    y = NULL,
    fill = NULL,
    title = "Barrios con mayor error absoluto",
    subtitle = "Modelo A0 + XGBoost compacto; validaci\u00f3n y test"
  ) +
  theme_minimal(base_size = 11) +
  theme(legend.position = "top", panel.grid.minor = element_blank())
```

Los errores absolutos m&aacute;s altos tienden a concentrarse en barrios con mayor
volumen de reclamos. Para comparar barrios de tama&ntilde;os muy distintos tambi&eacute;n
deben revisarse el RMSE relativo, el sesgo y la correlaci&oacute;n disponibles en
`outputs/comparacion_poda_xgboost_com/metricas_barrio.csv`.

## Conclusi&oacute;n

La suma de scores es una referencia &uacute;til, pero reproduce poca din&aacute;mica diaria.
A0 incorpora una estructura semanal y territorial estable. El XGBoost compacto
agrega una correcci&oacute;n din&aacute;mica con cinco variables y mantiene independencia
respecto del modelo de scores por cluster.

La especificaci&oacute;n seleccionada para cerrar esta etapa es **A0 m&aacute;s XGBoost
compacto**. La selecci&oacute;n prioriza desempe&ntilde;o fuera de muestra, simplicidad y
coherencia operativa. Su eventual incorporaci&oacute;n al scoring o a la app requiere
definir todav&iacute;a el contrato operativo, los intervalos predictivos y el criterio
de monitoreo.
